ACORDAO-COMPLETO-2355309

ACÓRDÃO 2101/2019 ATA 34/2019 - PLENÁRIO

VISTOS, relatados e discutidos estes autos de tomada de contas especial autuada por determinação do Acórdão 164/2013-TCU-Plenário, com vistas a apurar possíveis fraudes na execução do Contrato de Repasse 0242055-65/2007 (Siafi 612567) celebrado entre o município de Aquiraz/CE e o Ministério do Turismo, tendo por objeto a execução de pavimentação em pedra tosca em diversos logradouros da cidade,
ACORDAM os Ministros do Tribunal de Contas da União, reunidos em sessão do Plenário, ante as razões expostas pelo Relator, em:
9.1. excluir da relação processual os responsáveis Liana Rangel Borges, Maria Ieda Dantas, Francisco José Maia de Aguiar, Marion Merten, Manoel Carvalho Cidrão, José Cidrão Filho, Jardel Gonçalves da Silva, Daniel Arruda de Jesus, José Edmilson Carvalho Pinheiro, e as empresas Nabla Construções Ltda., Construtora Girassol Ltda. e Construtora Edmilson Pinheiro; 
9.2. rejeitar as alegações de defesa de Ritelza Cabral Demétrio, Ecmar Demétrio Monte Coelho, Edson Sá, Francisco Rafael Duarte Sá, Antônio Napoleão Leite Filgueiras, Luiz Eduardo Studart Gomes Junior e da empresa Lest Engenharia Ltda. EPP em relação à irregularidade atinente à contratação de empresa sem capacidade operacional para execução das obras objeto do Contrato de Repasse 0242055-65/2007;
9.3. julgar, com fundamento nos arts. 1º, inciso I, 16, inciso III, alíneas "b" e "c", 19 e 23, inciso III, da Lei 8.443, de 16 de julho de 1992, irregulares as contas de Ritelza Cabral Demétrio, Ecmar Demétrio Monte Coelho, Edson Sá, Francisco Rafael Duarte Sá, Antônio Napoleão Leite Filgueiras, Luiz Eduardo Studart Gomes Junior e da empresa Lest Engenharia Ltda. EPP;
9.4. condenar, com fundamento nos arts. 19 e 23, inciso III, da Lei 8.443/1992, solidariamente, Edson Sá, Francisco Rafael Duarte Sá, Antônio Napoleão Leite Filgueiras, e a empresa Lest Engenharia Ltda. EPP ao pagamento das quantias abaixo especificadas, fixando-lhes o prazo de quinze dias, a contar da notificação, para que seja comprovado, perante o Tribunal (art. 214, inciso III, alínea "a", do Regimento Interno) , o recolhimento da dívida aos cofres do Tesouro Nacional, atualizada monetariamente e acrescida dos juros de mora calculados a partir das datas de ocorrência indicadas até a data do efetivo recolhimento, na forma prevista na legislação em vigor;
	Data ocorrência
	Valor (R$) 

	14/08/2009
	860.611,44

	07/12/2009
	114.928,56

	14/05/2010
	229.653,90

	21/12/2010
	161.843,02

	30/03/2011
	82.947,00

	01/07/2011
	212.478,70

9.5. aplicar Edson Sá, Francisco Rafael Duarte Sá, Antônio Napoleão Leite Filgueiras, e à empresa Lest Engenharia Ltda. EPP, com fundamento nos arts. 1º, inciso IX, 19 e 57, da Lei 8.443/1992, multa individual no valor de R$ 120.000,00 (cento e vinte mil reais) , fixando-lhes o prazo de quinze dias, a contar da notificação, para comprovar, perante o Tribunal, nos termos do art. 214, inciso III, alínea "a", do RI/TCU, o recolhimento das referidas quantias ao Tesouro Nacional, atualizadas monetariamente desde a data do presente acórdão até a do efetivo recolhimento, se forem pagas após o vencimento, na forma da legislação em vigor;
9.6. aplicar a Ritelza Cabral Demétrio e Ecmar Demétrio Monte Coelho, com fundamento nos arts. 1º, inciso IX, 19 e 58, inciso I, da Lei 8.443/1992, multa individual no valor de R$ 30.000,00 (trinta mil reais) , fixando-lhes o prazo de quinze dias, a contar da notificação, para comprovar, perante o Tribunal, nos termos do art. 214, inciso III, alínea "a", do RI/TCU, o recolhimento das referidas quantias ao Tesouro Nacional, atualizadas monetariamente desde a data do presente acórdão até a do efetivo recolhimento, se forem pagas após o vencimento, na forma da legislação em vigor;
9.7. autorizar, desde logo, nos termos do art. 28, inciso II, da Lei 8.443/1992, a cobrança judicial das dívidas caso não atendidas as notificações; 
9.8. declarar a inidoneidade da empresa Lest Engenharia Ltda. EPP para participar, pelo prazo de cinco anos, de licitação que envolva recursos públicos federais, com fundamento no art. 46 da Lei 8.443/92 c/c o art. 271 do Regimento Interno do TCU; e
9.9. remeter cópia deste Acórdão, com fundamento no art. 16, § 3º, da Lei 8.443/1992 c/c o § 7º do Regimento Interno do TCU, à Procuradoria da República no Estado do Ceará para o ajuizamento das ações que considere cabíveis; e
9.10. dar ciência desta deliberação aos responsáveis.

Tomada de contas especial autuada com vistas a apurar possíveis fraudes na execução de contrato de repasse celebrado para a execução de pavimentação em pedra tosca em diversos logradouros da cidade.

Município de Aquiraz/CE.

3. Responsáveis: Ritelza Cabral Demétrio (CPF XXX.931.943-XX), Edson Sá (CPF XXX.421.083-XX), Ecmar Demétrio Monte Coelho (CPF XXX.529.423-XX), Francisco Rafael Duarte Sá (CPF XXX.675.603-XX), Antônio Napoleão Leite Filgueiras (CPF XXX.757.653-XX). Liana Rangel Borges (CPF XXX.340.853-XX), Maria Ieda Dantas (CPF XXX.373.403-XX), Francisco José Maia de Aguiar (CPF XXX.683.413-XX), Marion Merten (CPF XXX.368.404-XX), Lest Engenharia Ltda. - EPP (CNPJ 12.312.542/0001-89), Luiz Eduardo Studart Gomes Junior (CPF XXX.307.993-XX), Nabla Construções Ltda. (CNPJ 06.866.305/0001-67), José Cidrão Filho (CPF XXX.613.303-XX), Manoel Carvalho Cidrão (CPF XXX.210.993-XX), Construtora Girassol Ltda. (CNPJ 05.055.759/0001-95), Jardel Gonçalves da Silva (CPF XXX.834.173-XX), Daniel Arruda de Jesus (CPF XXX.836.663-XX), Construtora Edmilson Pinheiro (CNPJ 01.025.226/0001-00), José Edmilson Carvalho Pinheiro (CPF XXX.595.923-XX).

13.1. Ministros presentes: José Mucio Monteiro (Presidente), Walton Alencar Rodrigues, Benjamin Zymler, Raimundo Carreiro, Ana Arraes, Bruno Dantas e Vital do Rêgo.
13.2. Ministro-Substituto convocado: Augusto Sherman Cavalcanti (Relator).
13.3. Ministros-Substitutos presentes: Marcos Bemquerer Costa e André Luís de Carvalho.

ACORDAO-COMPLETO-2524303

Acórdão 993/2022 - Plenário

ACORDAO-COMPLETO-2545651

Acórdão 2388/2022 - Plenário

ACORDAO-COMPLETO-2435002

Acórdão 2845/2020 - Plenário

ACORDAO-COMPLETO-2383981

Acórdão 763/2020 - Plenário

AUGUSTO SHERMAN

A Secex/CE elaborou a instrução de mérito à peça 181, reproduzida a seguir, a qual recebeu a aprovação dos dirigentes daquela unidade técnica.
"INTRODUÇÃO
1.	Trata-se de tomada de contas especial autuada como apartado do TC 013.676/20121, por força do Acórdão 164/2013-TCU-Plenário, com vistas a apurar possíveis fraudes na execução do Contrato de Repasse 0242055-65/2007 (Siafi 612567) celebrado entre o município de Aquiraz/CE e o Ministério do Turismo, com interveniência da Caixa Econômica Federal, no valor de R$ 1.971.585,00.
HISTÓRICO
2.	Em Sessão de 6/2/2013, este Tribunal prolatou o Acórdão 164/2013-TCU-Plenário nos seguintes termos:
 (...) 
9.5. determinar à Secex/CE que identifique, realizando as diligências que entender necessárias, os pagamentos realizados no âmbito do Contrato de Repasse 0242055-65/2007 (Siafi 612567) após 01/07/2011;
9.6. determinar, com fundamento no art. 12, inciso II, da Lei 8.443/1992, a citação solidária, conforme a discriminação das irregularidades e as condutas constantes do subitem 5.5 da Proposta de Encaminhamento (item 5) do Relatório de Fiscalização 599/2012, dos responsáveis Ritelza Cabral Demétrio, Prefeita Municipal de Aquiraz/CE no período de 1º/1/2005 a 31/12/2008; Edson Sá, Prefeito Municipal de Aquiraz/CE no período de 1º/1/2009 a 11/6/2012; Ecmar Demétrio Monte Coelho, Secretário Municipal de Planejamento e Desenvolvimento Urbano de Aquiraz/CE no período de 3/5/2008 a 29/11/2008; Francisco Rafael Duarte Sá, Secretário de Planejamento e Desenvolvimento Urbano de Aquiraz/CE no período de 5/1/2009 a 11/6/2012; Antônio Napoleão Leite Filgueiras, Assessor Técnico Especial no período de 1º/1/2005 a 11/6/2012; Liana Rangel Borges, Presidente da Comissão Especial de Licitação; Maria Ieda Dantas, Francisco José Maia de Aguiar e Marion Merten, membros da Comissão Especial de Licitação; Lest Engenharia Ltda. EPP e seu sócio administrador Luiz Eduardo Studart Gomes Junior (CPF XXX.307.993-XX) ; Nabla Construções Ltda. e seus sócios administradores José Cidrão Filho e Manoel Carvalho Cidrão; Construtora Girassol Ltda., seu sócio administrador Jardel Gonçalves da Silva e seu representante legal (procurador) Daniel Arruda de Jesus; Construtora Edmilson Pinheiro e seu sócio administrador José Edmilson Carvalho Pinheiro, para que, no prazo de quinze dias a contar da ciência desta deliberação, apresentem alegações de defesa para as irregularidades que lhes são imputadas, relacionadas à execução do Contrato de Repasse 0242055-65/2007 (Siafi 612567) , celebrado entre o Município de Aquiraz/CE e o Ministério das Cidades, com a interveniência da Caixa Econômica Federal, ou promovam o recolhimento, aos cofres do Tesouro Nacional, das importâncias abaixo discriminadas, com os acréscimos legais calculados a partir das datas de ocorrência até a do efetivo recolhimento, na forma prevista na legislação em vigor;
	Data de ocorrência
	Valor (R$) 

	14/08/2009
	860.611,44

	07/12/2009
	114.928,56

	14/05/2010
	229.653,90

	21/12/2010
	161.843,02

	30/03/2011
	82.947,00

	01/07/2011
	212.478,70

                      TRIBUNAL DE CONTAS DA UNIÃO	TC Processo 004.959/2015-9
 (*) Parcelas a serem incluídas conforme os pagamentos identificados por determinação do subitem 9.5 deste Acórdão.
9.7. determinar a oitiva das empresas Goiana Construções Ltda., Nabla Construções Ltda., Construtora Girassol Ltda., Lest Engenharia Ltda., Virga Construções Ltda. (Athos Construções Ltda.) , Cosampa Projetos e Construções Ltda., nas pessoas dos seus representantes legais, para que apresentem justificativas sobre as evidências de fraude (conforme descrito no subitem 5.8 do item 4 do Relatório que fundamenta o presente acórdão) à Tomada de Preços 008/2008, promovida pela Prefeitura Municipal de Aquiraz-CE vinculada ao Contrato de Repasse 0229599-61/2007 (Siafi 613865) , firmado com o Ministério do Turismo, destinado à construção de praças públicas nas localidades de Gruta e Serpa, no município, caracterizando-se em situação passível a ensejar a aplicação da sanção prevista no art. 46 da Lei 8.443/92;
9.8. determinar a oitiva das empresas Lest Engenharia Ltda., Nabla Construções Ltda., Construtora Girassol Ltda. e Construtora Edmilson Pinheiro Ltda., nas pessoas dos seus representantes legais, para que apresentem justificativas sobre as seguintes evidências de fraude (conforme descrito no subitem 5.9 do item 4 do Relatório que fundamenta o presente Acórdão) à Concorrência 002/2008, promovida pela Prefeitura Municipal de Aquiraz-CE vinculada ao Contrato de Repasse 0242055-65/2007 (Siafi 612567) , firmado com o Ministério das Cidades, destinado à execução de pedra tosca em segmentos da malha viária urbana/rural no município, caracterizando-se em situação passível a ensejar a aplicação da sanção prevista no art. 46 da Lei 8.443/92;
9.9. determinar à Secex/CE que:
9.9.1. remeta cópia do presente acórdão, acompanhado das peças que o fundamentam, bem como do Relatório de Fiscalização 599/2012, juntamente com os respectivos ofícios de citação, objetivando subsidiar a defesa dos responsáveis;
9.9.2. na medida do possível, e considerando o compartilhamento de informações já autorizado pela Justiça Federal, colha junto às autoridades encarregadas da investigação policial ou junto ao Ministério Público Federal, ou à própria Justiça, outros elementos de prova capazes de reforçar os indícios de execução fraudulenta dos convênios e contratos de repasse, caso se revelem necessários ao exame de mérito dos processos de tomada de contas especial, inclusive de modo a identificar outras pessoas participantes que, eventualmente, fizeram uso de 'laranjas', observando, em todo caso, os procedimentos necessários à ampla defesa e ao contraditório no uso de prova emprestada, e
9.10. cientificar, com fulcro no art. 198, parágrafo único, do Regimento Interno/TCU, o Ministro de Estado das Cidades e o Ministro de Estado do Turismo acerca da instauração de tomada de contas especial relativa aos contratos de repasse tratados nestes autos. 
3.	Considerando as determinações contidas do Acórdão 164/2013-TCU-Plenário, relaciona-se a seguir as comunicações processuais emitidas pela Secex/CE:
EXAME TÉCNICO
4.	A presente auditoria foi realizada na Prefeitura Municipal de Aquiraz/CE com o objetivo de apurar, por meio de Fiscalização de Orientação Centralizada (FOC) , notícias veiculadas na imprensa acerca de grupos organizados de pessoas e empresas atuando no Estado do Ceará com o objetivo de realizar fraudes e conluio em licitações e desviar recursos públicos de responsabilidade dos municípios daquele estado.
5.	Em pareceres uniformes, a Secex/CE solicitou a conversão dos autos em TCE, proposta acatada pelo E. Ministro Relator, objeto do Acórdão 164/2013-TCU-Plenário (peça 4) , tendo os responsáveis sido regularmente citados e chamados a pronunciar-se por meio de oitivas (Tabela 01) 
6.	Impende destacar que o Sr. Jardel Goncalves da Silva foi considerado revel face não haver sido localizado nos endereços constantes das bases deste Tribunal, nem ter atendido ao chamado aos autos mediante edital (peças 129/130) . 
7.	Face o princípio do contraditório e da ampla defesa, passa-se ao exame das alegações de defesa apresentadas. 
	a) Responsável - Ritelza Cabral Demétrio (CPF XXX.931.943-XX) , Prefeita Municipal de Aquiraz/CE no período de 1º/1/2005 a 31/12/2008
Irregularidades:
	a.1) não realizou adequadamente a supervisão sobre a atuação dos membros da Comissão Especial de Licitação e do Secretário Municipal de Planejamento e Desenvolvimento Urbano, em relação à Concorrência 002/2008 e ao contrato dela resultante, permitindo a ocorrência de:   
	- Formação de conluio entre as empresas participantes do certame, mediante alinhamento de preços das propostas e apresentação de propostas com preços unitários idênticos aos do orçamento-base elaborado pela Prefeitura de Aquiraz/CE, caracterizando a ilicitude prevista no art. 90 da Lei 8.666/93 e acarretando a realização de processo licitatório com restrição ao caráter competitivo e direcionamento da licitação, configurando desrespeito ao art. 3º da Lei 8.666/93: 
A proposta da empresa vencedora - Lest Engenharia Ltda. EPP (CNPJ  12.312.542/0001-89) apresentou desconto de 1% aplicado linearmente sobre todos os preços dos itens da planilha do orçamento-base elaborado pela Prefeitura; A Construtora Edmilson Pinheiro (CNPJ 01.025.226/0001-00) cotou preços com desconto de 0,4% também aplicado sobre os preços de todos os itens da planilha orçamentária; A Construtora Girassol Ltda. (CNPJ 05.055.759/000195) apresentou preços idênticos aos do orçamento-base para o item 'Serviços Preliminares' e para todos os subitens do item 'Movimento de Terra' (Regularização de Subleito com Motoniveladora; Carga Mecanizada de Terra em Caminhão Basculante; Transporte de Material, exceto rocha, em Caminhão até 10,0 Km; Espalhamento de Material Transportado c/ Motoniveladora) em relação a seis dos segmentos licitados - segmentos 6 a 10 (Acesso Psf - Camará; Trecho Estrada Lagoa de Telha -  Genipapeiro; Rua Principal do Jacundá - Jacundá/Sede; Trecho Estrada Lagoa de Telha  - Genipapeiro; Estrada Eusébio / Camará - Tapuio) . De forma inconsistente, apresentou, para dois dos mesmos itens de serviços (Transporte de Material, exceto rocha, em Caminhão até 10,0 Km; Espalhamento de Material Transportado c/ Motoniveladora) preços unitários diferentes em relação a outros dois segmentos - segmentos 3 e 4 (CE 040 -Genipapeiro; Localidade de Genipapeiro) . Para os itens Colchão de Areia e Piçarra 1:1  h=0.12m; Pavimentação em Pedra Tosca s/ Rejuntamento, c/ Agregado Adquirido, Compactada com Rolo Liso Autopropulsor Vibratório; Meio Fio de Concreto p/ Vias Urbanas (1,00X0,35X0,08) , aplicou linearmente o percentual de desconto de 0,2% em relação ao orçamento-base; A empresa Nabla Construções Ltda. (CNPJ 06.866.305/0001-67) aplicou linearmente o percentual de desconto de 0,5% sobre praticamente todos os itens da planilha de serviços (Serviços Preliminares; Transporte de Material, exceto Rocha, em Caminhão até 15,0 km; Transporte de Material, exceto Rocha, em Caminhão até 10,0 km; Espalhamento de Material Transportado c/ Motoniveladora; Colchão de Areia e Piçarra 1:1  h=0.12m; Pavimentação em Pedra Tosca s/ Rejuntamento, c/ Agregado Adquirido, Compactada com Rolo Liso Autopropulsor Vibratório; Meio Fio de Concreto p/ Vias Urbanas (1,00X0,35X0,08) , à exceção de quatro deles (Regularização de Subleito com Motoniveladora e Compactação Mecânica c/ Rolo Liso, iguais ao orçamento-base; Carga Mecanizada de Terra em Caminhão basculante; Reforma de Pavimentação em Pedra Tosca c/ Reaproveitamento) (item 3.2.1) .
	- Contratação da licitante Lest Engenharia Ltda. EPP (CNPJ  12.312.542/0001-89) , decorrente do referido processo licitatório, empresa esta que não possuía estrutura operacional para execução dos serviços contratados, considerando que pesquisa realizada na base de dados da Relação Anual de Informações Sociais - RAIS/Ministério do Trabalho e Emprego - RAIS, evidenciou que no exercício de 2008, em que foi realizada a licitação, a empresa possuía registro de apenas três funcionários, incompatível com o volume de serviços contratado (metragem linear de 15.526,00 m de segmentos de vias urbanas/rurais com uma área total de 93.156,00 m² de serviços de pavimentação ) , situação esta que perdurou também no exercício de 2009, muito embora o início das obras tenha sido oficialmente autorizada em  10/6/2008, conforme Ordem de Serviço respectiva  (item 3.2.1) .
Alegações de defesa (peça 125/128) :
8.	Em suas preliminares de defesa, a responsável alegou ausência de responsabilidade nas irregularidades que lhe são imputadas, em razão de não haver participado dos atos de homologação do certame, tampouco de contratação da empresa vencedora (peça 125, p. 4-5) . Segundo a gestora, os atos da licitação foram praticados pela CPL, a adjudicação/homologação e atestos pelo secretário municipal competente e os pagamentos, aditivos contratuais e prestação de contas pelo prefeito sucessor e secretário municipal deste, tendo os atos jurídicos sido analisados pela procuradoria jurídica do município. 
9.	Entende a ex-prefeita que tais atos deveriam ser atribuídos àqueles que os teriam executado. Defende ao caso à aplicação do princípio da aderência a diretrizes e normas, à sistemática de descentralização administrativa implantada no município (Leis 287/99 e 640/2007 e o art. 209 do RITCU que só responsabiliza o agente público que pratica o ato irregular. Ainda em alusão aos atos praticados, a ex-gestora trouxe à baila entendimento do STF sobre delegação de competência (MS 24.732/DF, DJ 12/5/2004) . De acordo com o excerto transcrito a autoridade delegante não poderia responder por ato praticado pela autoridade delegada.
10.	Para reforçar o mencionado posicionamento, defende sua presunção de inocência, ante inexistir contra sua pessoa provas concretas, precisas e definidas quanto às irregularidades noticiadas, muito mais quando as provas apontam para a responsabilidade de outrem, consoante Parecer CJ 1/98 da AGU. Neste mesmo diapasão lembrou que em julgado deste Tribunal (TC Processo 036.234/2011-7) , a SEINFRA não teria vislumbrado nexo causal entre a conduta imputado à gestora junto ao Contrato de Repasse 0198505-67/2006 que, segundo ela, seria situação análoga a que ora se apresenta. 
11.	Em outro trecho da defesa, a responsável destaca que o Tribunal estaria relativizando a aplicação do entendimento da culpa in vigilando e in elegendo, uma vez que as peculiaridades de cada caso deveriam nortear a necessidade da aplicação desses pressupostos, ao passo que solicita o julgamento das contas regulares.
12.	Quanto à falta de capacidade operacional da empresa Lest Engenharia Ltda. (Contrato de Repasse 0242055-65/2007, Siafi 612567) , informou que as obras foram devidamente executadas pela contratada, não havendo que se falar da contratação de terceiros para execução do empreendimento por parte desta, por falta de provas robustas neste sentido. Argumentou que a licitante apresentou toda a documentação comprovando a capacidade técnico-operacional, possuía trabalhadores empenhados na conclusão dos serviços e os serviços teriam sido acompanhados por engenheiro da prefeitura que assinara os boletins de medição, posteriormente confirmados pelos Relatórios de Acompanhamento da Caixa Econômica Federal. 
13.	Em que pese a eventual sobrepreço da obra realizada, destacou a responsável a inexistência de quaisquer prejuízos ao erário em razão da conclusão da obra. Informa que solicitou a realização de perícia tendo sido atestado a compatibilidade dos preços praticados com os valores de mercado, utilizando como base a Tabela SINAPI e BDI de 20% nos termos do Acórdão 325/2007-TCU-Plenário. De acordo com a gestora, tal metodologia teria produzido valor inferior ao licitado pela prefeitura de Aquiraz/CE, atestando assim a não existência de sobrepreço. 
14.	No que se refere a alinhamento de preço noticiado, posicionou-se a ex-prefeita de que não haveria qualquer irregularidade na existência de descontos lineares, conforme Acórdão 23331/2013-TCU-Plenário. Defende a gestora que os preços praticados pelas licitantes são de responsabilidade desta e que seriam oriundos de uma mesma base de cálculo, no caso o orçamento da prefeitura, não havendo que se falar em conluio.
15.	A responsável em sua defesa argumenta quanto à baixa materialidade do valor da obra frente ao montante manuseado pela defendente durante a sua gestão (R$ 244.264.338,72) , à semelhança do decidido no TC Processo 003.178/2002-9 (item 6) , caso sejam superados os pressupostos de defesa apresentados, enfatizando mais vez a inexistência de sobrepreço, superfaturamento e dano ao erário, e tendo ocorrido a adequação dos preços praticados aos valores de mercado. 
16.	Por último, solicita que as contas sejam julgadas regulares ou alternativamente regulares com ressalva e em caso negativo, em caso de condenação a eventual ressarcimento ao erário, seja-lhe adotado os princípios constitucionais da proporcionalidade e razoabilidade.
Análise:
17.	Inicialmente, quanto ao argumento de ilegitimidade passiva frente a eventual delegação de competência ou não haver participado diretamente dos atos propugnados como irregulares, não exime o gestor de responder pela irregularidade com base na culpa in elegendo ou na culpa in vigilando (Acórdãos 1001/2018-TCU-1ª. Câmara, Ministro Relator Bruno Dantas; 10463/2016-TCU-2ª. Câmara, Ministro Relator André de Carvalho; 2818/2015-TCU-Plenário-Augusto Nardes) . Não obstante há entendimento de que essa responsabilidade não é automática ou absoluta, devendo ser analisada no caso concreto (Acórdão 8028-TCU-2ª. Câmara, Ministra Ana Arraes) . 
18.	No caso em tela, a simples delegação de competência dos atos administrativos - apresentou várias leis de delegação de competência - ou assertiva desta acerca da movimentação significativa de recursos financeiros pelo município durante a sua gestão, não tem o condão de afastar a jurisprudência dominante desta Corte, posto que não trouxe aos autos elementos de convicção, mínimos, para exame. 
19.	Em que pesem o conluio das participantes e a contratação de empresa sem capacidade operacional, a responsável não trouxe fatos novos que pudessem alterar os elementos de convicção contidos nos autos. Limitou-se, apenas, a desconsiderar os fatos elencados. 
20.	Importa repisar que as empresas foram de encontro ao princípio da competitividade (art. 3º, § 1º da Lei de Licitações) , posto que de forma intencional não demonstraram interesse em apresentar propostas compatíveis com os preços de mercado, porém simularam a participação no certame (art. 90) mediante a apresentação de proposta com a aplicação de descontos lineares e similares e/ou cópia do orçamento base da Administração (Acórdão 2018/2017-TCU-Plenário, Ministro Bruno Dantas) .
21.	Em sentido contrário, o Tribunal tem desconsiderado a tese do conluio desde que a aplicação linear de preços não esteja acompanhada de outros elementos que corroborem a tese do conluio (Acórdão 809/2017-TCU-Plenárioenário, Ministro Benjamin Zymler) . Entendemos não ser o presente caso.
22.	Especificamente em relação a uma das concorrentes, Construtora Girassol Ltda., a equipe de auditoria identificou sócio interposto (laranja) , visto que possuía vários vínculos incompatíveis com a função de sócio. Destacou-se que o Sr. Jardel Gonçalves da Silva trabalhou em 2006 em empresa agroindustrial como 'trabalhador volante da agricultura', e em 2010 como 'confeiteiro' em uma panificadora, percebendo em ambos os casos remuneração da ordem de um salário mínimo.
23.	Quanto à empresa vencedora, mencionou-se a falta de mão de obra suficiente para realização dos serviços (informações da RAIS) , situação incompatível com volume de recursos auferidos em outras obras pagas pela CEF e demonstrados também no site do TCM/CE. 
24.	Com base na Relação Anual de Informações Sociais - RAIS/Ministério do Trabalho e Emprego - RAIS, no exercício de 2008, ano em que foi realizada a licitação, a empresa vencedora do certame, Lest Engenharia Ltda. EPP (CNPJ  12.312.542/0001-89) , possuía registro de apenas três funcionários (um técnico de obras civis, um gerente de produção e operações, e um servente) , situação esta que perdurou também no exercício de 2009 (o servente trabalhou apenas até 12/5/2009) , muito embora o início das obras tenha sido oficialmente autorizada em  10/6/2008, conforme Ordem de Serviço respectiva.
25.	Tal quantitativo de funcionários era incompatível com o volume de serviços contratado, a teor do demonstrativo consolidado da CEF/GIDUR/FO quando da análise do orçamento proposto, que evidenciou uma metragem linear de 15.526,00 m de segmentos de artérias urbanas/rurais com uma área total de 93.156,00 m² de serviços de pavimentação no município de Aquiraz/CE, acarretando um contrato no valor de R$ 1.951.497,36. 
26.	Por sua vez, o Relatório de Situação do Processo, da CEF/GIDUR/FO, atinente ao Contrato de Repasse 0242055-65/2007, atesta que no exercício de 2009 foi efetivada medição de serviços pela Prefeitura de Aquiraz/CE no montante de R$ 1.299.078,90 (equivalente a cerca de 66% do valor do contrato) , a qual foi vistoriada e confirmada pela Caixa Econômica Federal, montante de serviços esse incompatível com o quantitativo de empregados da Lest Engenharia Ltda. EPP naquele exercício.
27.	Acrescente-se que, segundo informações disponibilizadas pelo Tribunal de Contas dos Municípios do Estado do Ceará, a Lest Engenharia recebeu do município de Aquiraz/CE, nos exercícios de 2008 e 2009, os montantes de R$ 872.402,27 e R$ 1.536.415,29, respectivamente, por serviços supostamente prestados por referida empresa.
28.	Em que pese a perícia apresentada com vistas a demonstrar a consonância de preços praticada pela licitante contratada e o mercado (peça 125, p. 27-34) , impende demonstrar que ela não vincula o convencimento do julgador, mas tão somente comprova o fim a que se propôs, ou seja, que os preços eram compatíveis com os praticados no mercado, aliás cumprindo o que determinava o art. 43 da Lei de Licitações. Não obstante, esta questão não tem o condão de interferir no exame do conluio ou alinhamento por parte das licitantes e agentes da Administração, visto que uma vez realizado tinha por finalidade fraudar o certame, podendo a compatibilidade de preços e o conluio, neste sentido, coexistirem entre si. 
	b) Responsável: Ecmar Demétrio Monte Coelho (CPF XXX.529.423-XX) , Secretário Municipal de Planejamento e Desenvolvimento Urbano de Aquiraz/CE no período de 3/5/2008 a 29/11/2008   
	b.1) Adjudicou e homologou a Concorrência 002/2008, assinando o contrato dela resultante, bem como notas de liquidação, na qual foi constatada a ocorrência de:
	- Formação de conluio entre as empresas participantes do certame, mediante alinhamento de preços das propostas e apresentação de propostas com preços unitários idênticos aos do orçamento-base elaborado pela Prefeitura de Aquiraz/CE, caracterizando a ilicitude prevista no art. 90 da Lei 8.666/93 e acarretando a realização de processo licitatório com restrição ao caráter competitivo e direcionamento da licitação, configurando desrespeito ao art. 3º da Lei 8.666/93: 
A proposta da empresa vencedora - Lest Engenharia Ltda. EPP (CNPJ  12.312.542/0001-89) apresentou desconto de 1% aplicado linearmente sobre todos os preços dos itens da planilha do orçamento-base elaborado pela Prefeitura; A Construtora Edmilson Pinheiro (CNPJ 01.025.226/0001-00) cotou preços com desconto de 0,4% também aplicado sobre os preços de todos os itens da planilha orçamentária; A Construtora Girassol Ltda. (CNPJ 05.055.759/0001-95) apresentou preços idênticos aos do orçamento-base para o item 'Serviços Preliminares' e para todos os subitens do item 'Movimento de Terra' (Regularização de Subleito com Motoniveladora; Carga Mecanizada de Terra em Caminhão Basculante; Transporte de Material, exceto rocha, em Caminhão até 10,0 Km; Espalhamento de Material Transportado c/ Motoniveladora) em relação a seis dos segmentos licitados - segmentos 6 a 10 (Acesso Psf - Camará; Trecho Estrada Lagoa de Telha -  Genipapeiro; Rua Principal do Jacundá - Jacundá/Sede; Trecho Estrada Lagoa de Telha  - Genipapeiro; Estrada Eusébio / Camará - Tapuio) . De forma inconsistente, apresentou, para dois dos mesmos itens de serviços (Transporte de Material, exceto rocha, em Caminhão até 10,0 Km; Espalhamento de Material Transportado c/ Motoniveladora) preços unitários diferentes em relação a outros dois segmentos - segmentos 3 e 4 (CE 040 -Genipapeiro; Localidade de Genipapeiro) . Para os itens Colchão de Areia e Piçarra 1:1  h=0.12m; Pavimentação em Pedra Tosca s/ Rejuntamento, c/ Agregado Adquirido, Compactada com Rolo Liso Autopropulsor Vibratório; Meio Fio de Concreto p/ Vias Urbanas (1,00X0,35X0,08) , aplicou linearmente o percentual de desconto de 0,2% em relação ao orçamento-base; A empresa Nabla Construções Ltda. (CNPJ 06.866.305/0001-67) aplicou linearmente o percentual de desconto de 0,5% sobre praticamente todos os itens da planilha de serviços (Serviços Preliminares; Transporte de Material, exceto Rocha, em Caminhão até 15,0 km; Transporte de Material, exceto Rocha, em Caminhão até 10,0 km; Espalhamento de Material Transportado c/ Motoniveladora; Colchão de Areia e Piçarra 1:1  h=0.12m; Pavimentação em Pedra Tosca s/ Rejuntamento, c/ Agregado Adquirido, Compactada com Rolo Liso Autopropulsor Vibratório; Meio Fio de Concreto p/ Vias Urbanas (1,00X0,35X0,08) , à exceção de quatro deles (Regularização de Subleito com Motoniveladora e Compactação Mecânica c/ Rolo Liso, iguais ao orçamento-base; Carga Mecanizada de Terra em Caminhão basculante; Reforma de Pavimentação em Pedra Tosca c/ Reaproveitamento) (item 3.2.1) .
	- Contratação da licitante Lest Engenharia Ltda. EPP (CNPJ  12.312.542/0001-89) , decorrente do referido processo licitatório, empresa esta que não possuía estrutura operacional para execução dos serviços contratados, considerando que pesquisa realizada na base de dados da Relação Anual de Informações Sociais - RAIS/Ministério do Trabalho e Emprego - RAIS, evidenciou que no exercício de 2008, em que foi realizada a licitação, a empresa possuía registro de apenas três funcionários, incompatível com o volume de serviços contratado (metragem linear de 15.526,00 m de segmentos de vias urbanas/_urais com uma área total de 93.156,00 m² de serviços de pavimentação ) , situação esta que perdurou também no exercício de 2009, muito embora o início das obras tenha sido oficialmente autorizada em  10/6/2008, conforme Ordem de Serviço respectiva (item 3.2.1) .
Alegações de defesa (peça 88) :
29.	O responsável alegou tratar-se de mera formalidade que deveria estar aos cuidados da CPL, não competindo ao defendente ater-se a tais nuances, devido às inúmeras atribuições do cargo que desempenhava. Trouxe à baixa, para corroborar seu entendimento trecho do MS 24.732, publicado no DJ de 12/5/2004, segundo o qual a autoridade delegada atuaria sob forma autônoma, não restando ao delegante responsabilidade pelos atos praticados por aquele. 
30.	Ainda segundo ele, não caberia a sua pessoa qualquer atribuição inerente ao processamento das propostas de preços de competência exclusiva da CPL, consoante arts. 44, § 1º/4º e 51, caput da Lei de Licitações. Apontou a inexistência de comprometimento do caráter competitivo, visto que os preços ofertados teriam sido apresentados com base na planilha de preços elaborada pela Administração, da qual se percebe que houve acréscimo de pequena variação percentual. 
31.	Salientou que caso tivesse havido transcrição literal das propostas de preços, mesmo assim não haveria ilegalidade alguma, visto que a legislação permite sorteio para esse tipo de situação. Ao final declarou estarem os achados desprovidos de base legal e não passarem de meras suposições. 
32.	No que pese à contratação de empresa sem capacidade operacional, resultante de fraude/conluio entre as participantes, invocou o princípio da legalidade contido no art. 3º da Lei de Licitações e da norma editalícia a qual se encontra vinculada à Administração, não havendo espaços para sobreposição do interesse particular frente ao público. De acordo com este, somente foi exigida dos partícipes a documentação contida nos arts. 27 a 31 da Licitações, razão pela qual não poderia haver indicação para apresentação da RAIS, por exemplo, ou normatização de outros requisitos a critério da CPL, cabendo tal múnus ao Poder Legislativo. Se assim não o fosse, os atos praticados pela comissão seriam objeto de invalidação na fase de julgamento que segue critérios objetivos (art. 44) . Ao final defendeu que todas as exigências de habilitação contidas no instrumento convocatório foram pontualmente atendidas.
33.	Em referência ao desconto linear, entende que não é competência da comissão de licitação inabilitar empresas por tão ínfimas aferições. Argumentou que as atribuições da CPL se limitam a verificação da regularidade fiscal, aptidão jurídica e qualificação técnica dos interessados, ultrapassadas estas não há mais o que se falar em inaptidão ou falta de estrutura operacional para execução dos serviços prestados. 
34.	Declarou que os preços são de responsabilidade dos licitantes, resultando semelhanças devido a mesma base de cálculo (proposta orçamentária da prefeitura) e quanto a estes, o Tribunal não fez qualquer alusão a eventual sobrepreço ou superfaturamento na licitação em comento, o que reforçaria a tese da escolha da melhor proposta. Por outro lado, haveria entendimento neste Tribunal de aceitação quanto à legalidade da concessão de descontos lineares (Acórdão 23331/2013-TCU-Plenário) , tendo enfatizado que os serviços foram devidamente prestados e fiscalizados. 
35.	Ademais, solicitou o recebimento das presentes alegações de defesa e arquivamento do processo. 
Análise:
36.	De antemão, cabe frisar que o Tribunal entende que a autoridade homologadora é solidariamente responsável pelos vícios identificados nos procedimentos licitatórios, exceto se forem vícios ocultos, dificilmente perceptíveis. A homologação se caracteriza, de acordo com o TCU, em atividade de controle praticada pela autoridade competente que não pode ser tido como meramente formal ou chancelatória (Acórdão 4843/2017-TCU-1ª. Câmara, Ministro José Múcio Monteiro) . 
37.	Embora, efetivamente, caibam aos proponentes a responsabilidade dos preços ofertados, também é dever da Administração verificar a consonância deste com os valores de mercado (art. 43, inc. IV da Lei de Licitações) , com as normas _ditalícia e eventuais práticas atentatórias frente ao princípio da igualdade entre os licitantes e a seleção da proposta mais vantajosa (art. 3º e §1º, inc. I da Lei de Licitações) . Isto quer dizer que não se dever tolerar situações contrárias a lei, a exemplo de situações fraudulentas tipificadas no art. 90 do estatuto licitatório. 
38.	Assim, a simples transcrição de preços ou aplicação de descontos lineares não exime a Administração, tampouco os seus prepostos - nas suas mais diversas escalas hierárquicas (CPL, secretários e prefeito) - de verificar eventuais máculas ao certame e não somente a mera consonância normativa da proposta com os termos do edital, como defendeu o responsável.  
39.	Quanto ao fato de equipe ter apresentado aos responsáveis outros elementos que não aqueles exigidos pela Lei de Licitações (arts. 27 a 31) - RAIS por exemplo - não há qualquer ilegalidade neste procedimento, haja vista a CPL não se cingir à simples conferência documental. Neste sentido o art. 43, § 3º da Lei de Licitações:  É facultada à Comissão ou autoridade superior, em qualquer fase da licitação, a promoção de diligência destinada a esclarecer ou a complementar a instrução do processo, vedada a inclusão posterior de documento ou informação que deveria constar originariamente da proposta.
40.	Em verdade, assiste razão ao responsável que este Tribunal tem entendido que, por si só, a aplicação de desconto linear não impõe a presunção de fraude a certame licitatório. Olvidou-se, no entanto, de complementar a decisão (Acórdão 809/2017-TCU-Plenáriolenário) de que tal entendimento só deve prosperar caso não haja outros elementos probatórios, não sendo o presente caso, eis que o exame do conluio das participantes e a contratação de empresa sem capacidade operacional, todavia, apontam em sentido contrário. 
41.	Importa repisar que as licitantes foram de encontro ao princípio da competitividade (art. 3º, § 1º da Lei de Licitações) , posto que de forma intencional não demonstraram interesse em apresentar propostas compatíveis com os preços de mercado, porém simularam a participação no certame (art. 90) mediante a apresentação de proposta com a aplicação de descontos lineares - e semelhantes - e/ou cópia do orçamento base da Administração (Acórdão 2018/2017-TCU-Plenário, Ministro Bruno Dantas) .
42.	Especificamente em relação a uma das licitantes, a Construtora Girassol Ltda., a equipe identificou sócio interposto (laranja) , visto que possuía vários vínculos incompatíveis com a função de sócio, enquanto que a vencedora do certame, não dispunha de mão de obra suficiente para realização dos serviços (informações da RAIS) , tampouco a demostrou em outros empreendimentos, convalidando assertiva de não possuir situação compatível com volume de recursos auferidos em outras obras pagas pela CEF e demonstrados também no site do ex-TCM/CE. 
43.	Destarte, o conjunto das provas apontam na mesma direção, ou seja, que a burla foi intencional por parte das licitantes e em consequência há o afastamento da boa-fé dos envolvidos, devendo-se em razão disto propor-se a rejeição das alegações de defesa apresentadas, bem como a proposição de rejeição das contas da responsável. 
	c) Responsáveis: Liana Rangel Borges (CPF XXX.340.853-XX) , Presidente da Comissão Especial de Licitação, Maria Ieda Dantas (CPF XXX.373.403-XX) , Francisco José Maia de Aguiar (CPF XXX.683.413-XX) , Marion Merten (CPF XXX.368.404-XX) , membros da Comissão Especial de Licitação
	c.1) - Realizou o processamento e julgamento do certame licitatório para a seleção de empresa a ser contratada sem adotar as providências saneadoras necessárias para garantir a sua regularidade, assinando a Ata da respectiva sessão da Comissão Especial de Licitação alusiva à Concorrência 002/2008, na qual foi constatada a ocorrência de:
	- Formação de conluio entre as empresas participantes do certame, mediante alinhamento de preços das propostas e apresentação de propostas com preços unitários idênticos aos do orçamento-base elaborado pela Prefeitura de Aquiraz/CE, caracterizando a ilicitude prevista no art. 90 da Lei 8.666/93 e acarretando a realização de processo licitatório com restrição ao caráter competitivo e direcionamento da licitação, configurando desrespeito ao art. 3º da Lei 8.666/93: 
 A proposta da empresa vencedora - Lest Engenharia Ltda. EPP (CNPJ  12.312.542/0001-89) apresentou desconto de 1% aplicado linearmente sobre todos os preços dos itens da planilha do orçamento-base elaborado pela Prefeitura; A Construtora Edmilson Pinheiro (CNPJ 01.025.226/0001-00) cotou preços com desconto de 0,4% também aplicado sobre os preços de todos os itens da planilha orçamentária; A Construtora Girassol Ltda. (CNPJ 05.055.759/0001-95) apresentou preços idênticos aos do orçamento-base para o item 'Serviços Preliminares' e para todos os subitens do item 'Movimento de Terra' (Regularização de Subleito com Motoniveladora; Carga Mecanizada de Terra em Caminhão Basculante; Transporte de Material, exceto rocha, em Caminhão até 10,0 Km; Espalhamento de Material Transportado c/ Motoniveladora) em relação a seis dos segmentos licitados - segmentos 6 a 10 (Acesso Psf - Camará; Trecho Estrada Lagoa de Telha -  Genipapeiro; Rua Principal do Jacundá - Jacundá/Sede; Trecho Estrada Lagoa de Telha  - Genipapeiro; Estrada Eusébio / Camará - Tapuio) . De forma inconsistente, apresentou, para dois dos mesmos itens de serviços (Transporte de Material, exceto rocha, em Caminhão até 10,0 Km; Espalhamento de Material Transportado c/ Motoniveladora) preços unitários diferentes em relação a outros dois segmentos - segmentos 3 e 4 (CE 040 -Genipapeiro; Localidade de Genipapeiro) . Para os itens Colchão de Areia e Piçarra 1:1  h=0.12m; Pavimentação em Pedra Tosca s/ Rejuntamento, c/ Agregado Adquirido, Compactada com Rolo Liso Autopropulsor Vibratório; Meio Fio de Concreto p/ Vias Urbanas (1,00X0,35X0,08) , aplicou linearmente o percentual de desconto de 0,2% em relação ao orçamento-base; A empresa Nabla Construções Ltda. (CNPJ 06.866.305/0001-67) aplicou linearmente o percentual de desconto de 0,5% sobre praticamente todos os itens da planilha de serviços (Serviços Preliminares; Transporte de Material, exceto Rocha, em Caminhão até 15,0 km; Transporte de Material, exceto Rocha, em Caminhão até 10,0 km; Espalhamento de Material Transportado c/ Motoniveladora; Colchão de Areia e Piçarra 1:1  h=0.12m; Pavimentação em Pedra Tosca s/ Rejuntamento, c/ Agregado Adquirido, Compactada com Rolo Liso Autopropulsor Vibratório; Meio Fio de Concreto p/ Vias Urbanas (1,00X0,35X0,08) , à exceção de quatro deles (Regularização de Subleito com Motoniveladora e Compactação Mecânica c/ Rolo Liso, iguais ao orçamento-base; Carga Mecanizada de Terra em Caminhão basculante; Reforma de Pavimentação em Pedra Tosca c/ Reaproveitamento)  (item 3.2.1) ;
Alegações de defesa (Liana Rangel Borges) (peça 68) :
44.	Em suas preliminares de defesa, alegou que a Caixa analisa o processo antes da homologação e contratação, analisando o certame e os orçamentos concernentes, posto que solicita sejam afastadas quaisquer irregularidades. 
45.	No mérito, em relação a suposta falta de competividade das licitantes defendeu que a licitação se deu estritamente em seguimento ao estatuto licitatório, notadamente em respeito ao art. 3º que delimita os seus vários princípios norteadores, dentre eles o da legalidade, vinculação ao instrumento convocatório e do julgamento objetivo. 
46.	Quanto a este, defendeu que não consiste em atribuição da CPL analisar eventual alinhamento, conluios ou situações similares praticadas pelas empresas interessadas, por ferir, segundo seu entendimento, o princípio da legalidade. Argumenta que a comissão está cingida à simples conferência dos termos da planilha trazida pelas licitantes com aqueles estabelecidos no edital.
47.	Nesta mesma linha, advoga que não haveria quaisquer impedimentos a que empresas diversas, mas pertencentes a pessoas de uma mesma família tomasse parte em licitações instauradas na Administração Pública, como é caso de sócios em comuns entre empresas distintas consoante entendimento deste Tribunal (Acórdão 2341/2011-TCU-Plenário) . 
48.	De igual modo, não pode a CPL inovar quando à seleção das propostas, por estar o procedimento cingindo ao art. 44 da Lei de Licitações. Entende que ultrapassada a fase de habilitação das propostas, a comissão não poderia utilizar de critérios não previstos no edital ou levantar informações outra que não àquelas pertinentes à licitação, ao edital, lei entre as partes e a própria legislação geral e específica. 
49.	Quanto à existência de descontos lineares, sustenta a legalidade do procedimento, inclusive em apreciação deste Tribunal (Acórdão 23331/2013-TCU-Plenário) , ao passo que solicita a aplicação isonômica do entendimento ao caso. Entende que uma vez elaboradas as propostas com base no orçamento base, as empresas poderiam apresentar similaridade de preços e aplicar descontos lineares ou não, cabendo a CPL verificar o menor valor global.
50.	No que se refere aos preços diversos apresentados pela empresa Goiana para objetos similares, argumentou que eram menos que os do edital e foram julgados pelo menor preço global. Ademais declarou inexistir sobrepreço, dano ao erário e que as obras foram devidamente executadas.
51.	Argumenta que a quantificação do débito não atendeu ao princípio da individualização da pena, posto que solicita a adequada dosimetria face os valores apontados. Por fim solicitou a exclusão da responsabilidade da responsável, e de forma suplementar pelo arquivamento do feito. 
Alegações de defesa (Maria Ieda Dantas, Francisco José Maia de Aguiar e Marion Merten)  (peças 65 a 67) :
52.	Preliminarmente, alegou que as obras realizadas e que as prestações de contas foram aprovadas pela Caixa.
53.	No mérito, defendeu a legalidade do certame declarando que seguiu os ditames da Lei de Licitação, notadamente o art. 3º que trata da base principiológica, enfatizando o princípio da vinculação do termo de chamamento, o art. 40, caput e o art. 44, do julgamento objetivo. 
54.	Concernente a este, destacou que por força dos critérios objetivos, a administração estaria adstrita às regras estabelecidas no edital, não havendo espaço para inovação normativa por parte da CPL, tendo a própria Lei de Licitações delineado que regras a serem utilizadas (arts. 27 a 31) . Nesta mesma linha entende que não caberia a CPL ingressar na seara de eventuais ilicitudes competidas pelas licitantes, do tipo conluios ou conchavos, visto não ser atribuição da comissão, salvo se provocada.
55.	Quanto à existência de descontos lineares, advoga a aplicação de entendimento, segundo ela similar à situação contida no Acórdão 23331/2013-TCU-Plenário que resultaria na exclusão da sua responsabilidade. Argumenta que a quantificação do débito não atendeu ao princípio da individualização da pena, posto que solicita a adequada dosimetria da punibilidade face os valores apontados, visto que os atos praticados pela CPL não de natureza atécnica. 
56.	Por outro lado, defendeu o posicionamento de que não haveria quaisquer impedimentos a que empresas diversas, mas pertencentes a pessoas de uma mesma família tomassem parte em licitações instauradas na Administração Pública, como é caso de sócios em comuns entre empresas distintas consoante entendimento deste Tribunal (Acórdão 2341/2011-TCU-Plenário) .
57.	De outro modo, advogou a responsável que os preços apresentados pelos licitantes são de responsabilidade destes, calculados com base no orçamento apresentado pela prefeitura. A semelhança seria em decorrência dessa forma de cálculo e em caso de igualdade com a proposta da Administração, não caberia a desclassificação da interessada, mas sorteio como determina a lei de licitações. 
58.	No que se refere aos preços diversos apresentados pela empresa Goiana para objetos similares, argumentou que eram inferiores que os do edital e foram julgados pelo menor preço global, não havendo elementos para proceder a desclassificação da empresa. Declarou inexistir sobrepreço, dano ao erário e que as obras foram devidamente executadas. Por fim solicitou a exclusão da responsabilidade da responsável, e de forma suplementar pelo arquivamento do feito.
Análise:
59.	Tendo em vista que as alegações de defesa da comissão de licitação guardam os mesmos pressupostos, serão analisadas em conjunto.
60.	Impende destacar que nenhuma das alegações produzidas pelos responsáveis encontram-se acompanhadas de novos elementos de provas. Ademais, cabem ser refutados os argumentos iniciais de que a execução completa da obra, a fiscalização por parte da Caixa Econômica ou o fato de a Secex/CE não haver mencionado sobrepreço ou superfaturamento no seu exame seria suficiente para ensejar a regular aplicação dos recursos. Tais exames não independentes dada a competência atribuída a este Tribunal que possui origem constitucional (art. 70, parágrafo único da CF/88) . 
61.	Também cabe rechaçar os argumentos de limitações das atribuições da CPL, eis que, tanto esta, quanto os licitantes são responsáveis frente à escorreita regularidade do certame. Às empresas cabe a proposição dos preços ofertados; à Administração e seus prepostos verificar a consonância deste com os valores de mercado (art. 43, inc. IV da Lei de Licitações) , a consonância com as normas editalícias e eventuais práticas atentatórias ao princípio da igualdade e a seleção da proposta mais vantajosa (art. 3º, § 1º, inc. I da Lei de Licitações) . Isto quer dizer que não se devem tolerar situações contrárias à lei, a exemplo de situações fraudulentas tipificadas no art. 90 do estatuto licitatório. 
62.	Assim, a simples transcrição de preços ou aplicação de descontos lineares não exime a Administração, tampouco os seus prepostos - nas suas mais diversas escalas hierárquicas (CPL, secretários e prefeito) - de verificar eventuais máculas ao certame, não se limitando a comissão à mera conformidade normativa da proposta aos termos do edital. E tanto é assim que a comissão, embora esteja adstrita ao princípio da vinculação ao edital e aos elementos de verificação das condições técnicas e jurídicas contidos nos arts. 27 a 31 da Lei de Licitações, não se encontra impedida para colher outras informações que visem subsidiar suas análises. 
63.	Neste sentido o art. 43, § 3º da Lei de Licitações: é facultada à Comissão ou autoridade superior, em qualquer fase da licitação, a promoção de diligência destinada a esclarecer ou a complementar a instrução do processo, vedada a inclusão posterior de documento ou informação que deveria constar originariamente da proposta. Portanto, não há espaços para interpretações de que a CPL estaria inovando no campo legislativo em realizar em exames sobre eventuais conluios ou conchavos, assim como estariam esgotadas suas atribuições face haver ultrapassadas etapas de exames anteriores.
64.	Sob esta mesma ótica não há nenhum empecilho de ordem legal pelo fato de o Tribunal ter levado ao conhecimento da Administração informações acerca das licitantes (RAIS, p. ex.) com vista a subsidiar a defesa dos responsáveis, dando-lhe maiores mecanismos de decisão. A compreensão sistêmica da Lei de Licitações permite inferir que as atribuições da CPL não se cingem a simples conferência formal dos documentos que lhe são apresentados. 
65.	Não há dúvidas de que as propostas estavam alinhadas consoante demonstrou a equipe de auditoria. Em consequência, caberia aos responsáveis demonstrar que desenvolveram análises e que tal aspecto não teria implicado no resultado do certame, ao invés de negar de que não estaria incluído na sua competência. O exame dos elementos de prova trazido pelos interessados não demonstra tal análise. 
66.	O alinhamento guarda em si três observações. Primeira, é notória, visto que foi linear. Segunda, reside em descumprimento do art. 51 da Lei de Licitações, justamente sob o argumento do cumprimento das atribuições da comissão acerca da compatibilidade das propostas com os termos do edital. Terceira, poderia ensejar a prática de crime com o certame, uma vez comprovado. 
67.	Quanto a este último atributo, em que pese ao conluio das participantes e a contratação de empresa sem capacidade operacional, a comissão não trouxe fatos novos que pudessem alterar os elementos de convicção contidos nos autos. Limitou-se, apenas, a desconsiderar os fatos elencados, assim como o fez em relação ao alinhamento das propostas. 
68.	Destarte, importa repisar que as empresas foram de encontro ao princípio da competitividade (art. 3º, § 1º, inc. I da Lei de Licitações) , posto que de forma intencional não demonstraram interesse em apresentar propostas compatíveis com os preços de mercado, porém simular a participação no certame (art. 90) mediante a apresentação de proposta com a aplicação de descontos lineares e similares e/ou cópia do orçamento base da Administração (Acórdão 2018/2017-TCU-Plenário, Ministro Bruno Dantas) .
69.	Embora, o Tribunal tenha desconsiderado a tese do conluio desde que a aplicação linear de preços não esteja acompanhada de outros elementos que corroborem a tese do conluio (Acórdão 809/2017-TCU-Plenárioenário, Ministro Benjamin Zymler) , entendemos não ser o presente caso. 
70.	Especificamente em relação a uma das licitantes, a Construtora Girassol Ltda., a equipe identificou sócio interposto (laranja) , visto que possuía vários vínculos incompatíveis com a função de sócio, enquanto que a vencedora do certame, não dispunha de mão de obra suficiente para realização dos serviços (informações da RAIS) , situação incompatível com volume de recursos auferidos em outras obras pagas pela CEF e demonstrados também no site do ex-TCM/CE. 
71.	Porquanto, o conjunto das evidências apontam na mesma direção, ou seja, que houve burla e esta foi intencional por parte das licitantes, afastando em consequência a boa-fé dos envolvidos.
72.	Quanto aos argumentos da existência de sócios comuns entre as empresas licitantes, importa tecer alguns comentários. O Tribunal entende não ser possível sob a modalidade de convite (Acórdão 3108/2016-TCU-1ª. Câmara, Ministro Bruno Dantas) . Para as demais modalidades de licitação (Acórdão 2803/2016-TCU-Plenário, Ministro Bruno Dantas; 2528/2011-TCU-Plenário, Ministro José Jorge; 1047/2012-TCU-Plenário, Ministra Ana Arraes) há que se verificar a ocorrência de fraude frente à frustação ao caráter competitivo. Embora a equipe tenha verificado mobilidade no quadro societário entre as empresas do certame, este aspecto não foi considerado como item da citação, portanto não será objeto do presente exame. De igual, modo procede-se em relação às alegações de defesa apresentadas quanto à empresa Goiana. 
73.	Ante o exposto, propõe-se a rejeição das alegações de defesa apresentadas e a irregularidades das contas dos responsáveis.
	d) responsável: Edson Sá (CPF XXX.421.083-XX) , Prefeito Municipal de Aquiraz/CE no período de 1/1/2009 a 11/6/2012
	d.1)  não realizou adequadamente a supervisão sobre a atuação do Secretário Municipal de Planejamento e Desenvolvimento Urbano, bem como dos servidores municipais responsáveis pelos atestos dos serviços prestados, assinatura de medições e pelos pagamentos efetuados em relação à execução do contrato celebrado pelo Município de Aquiraz/CE com a empresa Lest Engenharia Ltda. EPP (CNPJ - 12.312.542/0001-89) , firma não detentora de estrutura e capacidade operacional compatíveis com o objeto contratual, contratação esta decorrente da Concorrência 002/2008,  na qual foi constatada a ocorrência de fraude e/ou conluio entre as empresas participantes, sob a forma de alinhamento dos preços e apresentação de propostas com preços unitários idênticos aos do orçamento-base elaborado pela Prefeitura de Aquiraz/CE, caracterizando a ilicitude prevista no art. 90 da Lei 8.666/93 e acarretando a realização de processo licitatório com restrição ao caráter competitivo e direcionamento da licitação em desrespeito ao art. 3º da Lei 8.666/93 (item 3.2.1) .
Alegações de defesa (peça 86) :
74.	Inicialmente, o responsável alegou a tempestividade das alegações de defesa e apresentou arrazoado das irregularidades que lhe foram atribuídas.
75.	No mérito, defendeu a ausência de reponsabilidade frente aos fatos que lhe foram atribuídos face ter assumido o cargo após a conclusão do certame, estando o contrato em curso. Alegou também que só ficou à frente da secretária de 2009 a 2012 e que o acórdão foi prolatado em 2013. 
76.	Em que pese ao contrato, afirmou que gozava de fé-pública, vinha sendo acompanhado pela CPL, assinado pelo gestor anterior, o qual estava revestido dos poderes de administração, gozando de presunção de veracidade. Negou a falta de supervisão dos atos do secretário municipal de planejamento e desenvolvimento, informando que antes de assinar qualquer aditivo solicitava posicionamento da procuradoria jurídica. Em seguida defendeu todos os atos praticado pelo então secretário declarando que se pautava pela estrita legalidade. 
77.	Quanto à realização de conluio, face a apresentação de preços com base no orçamento base da prefeitura, defendeu o procedimento por falta de impedimento de ordem legal. Informou que as empresas, em geral, aproveitam os custos dos materiais disponibilizados no edital para elaboração dos seus orçamentos. 
78.	Alegou a adoção do princípio da presunção de inocência quanto aos atos praticados, consoante entendimento constante do Parecer CJ 1/98 da AGU por falta de provas concretas, precisas e definidas, rogando que seja afastada a sua responsabilidade. 
79.	Nesta mesma linha, sugeriu inexistir dano ao erário ou má fé por parte do manifestante, sendo razão disto forçoso concluir por qualquer suposição de improbidade administrativa. Defendeu a distinção em ato ilegal e improbo, argumentando que, no máximo, suas contas fossem julgadas regulares com ressalva por falta de falha de natureza grave ou injustificada que verdadeiramente ocasionasse a desaprovação de suas contas ou imposição de débito.
80.	Ao final, solicitou o afastamento da sua responsabilização, inclusive pecuniária, fosse declarada a inexistência de dano ao erário e não considerada qualquer manifestação de conduta por improbidade administrativa. 
	e) Responsável: Francisco Rafael Duarte Sá (CPF XXX.675.603-XX) , Secretário de Planejamento e Desenvolvimento Urbano de Aquiraz/CE no período de 5/1/2009 a 11/6/2012  
	e.1) assinou termos aditivos de prorrogação de prazo de execução do contrato celebrado pelo Município de Aquiraz/CE com a empresa Lest Engenharia Ltda. EPP (CNPJ - 12.312.542/0001-89) , sendo também signatário das Notas de Empenho e Notas de Pagamento emitidas àquela firma, não sendo esta detentora de estrutura e capacidade operacional compatíveis com a execução do objeto contratual, contratação esta decorrente da Concorrência 002/2008, na qual foi constatada a ocorrência de fraude e/ou conluio entre as empresas participantes, sob a forma de alinhamento dos preços e apresentação de propostas com preços unitários idênticos aos do orçamento-base elaborado pela Prefeitura de Aquiraz/CE, caracterizando a ilicitude prevista no art. 90 da Lei 8.666/93 e acarretando a realização de processo licitatório com restrição ao caráter competitivo e direcionamento da licitação em desrespeito ao art. 3º da Lei 8.666/93 (item 3.2.1) .
Alegações de defesa (peça 84) :
81.	Inicialmente, o responsável alegou a tempestividade das alegações de defesa e apresentou arrazoado das irregularidades que lhe foram atribuídas.
82.	No mérito, defendeu a ausência de reponsabilidade frente aos fatos que lhe foram atribuídos face ter assumido o cargo após a conclusão do certame, estando o contrato em curso. Alegou também que só ficou à frente da secretária de 2009 a 2012 e que o acórdão foi prolatado em 2013. 
83.	Em que pese à assinatura de aditivos, empenhos e aditivos, argumenta pela legalidade dos procedimentos realizados, que se baseou na lei de licitações, notadamente no art. 57 e que se fundamentou em pareceres jurídicos da procuradoria do município. Ademais, haveria presunção de inocência, consoante entendimento constante do Parecer CJ 1/98 da AGU por falta de provas concretas, precisas e definidas
84.	Nesta mesma linha, sugeriu inexistir dano ao erário ou má fé por parte do manifestante, sendo razão disto forçoso concluir por qualquer suposição de improbidade administrativa. Defendeu a distinção em ato ilegal e improbo, argumentando que, no máximo, suas contas fossem julgadas regulares com ressalva por falta de falha de natureza grave ou injustificada que verdadeiramente ocasionasse a desaprovação de suas contas ou imposição de débito.
85.	Quanto à realização de conluio, face a apresentação de preços com base no orçamento base da prefeitura, defendeu o procedimento por falta de impedimento de ordem legal. 	
86.	Ao final, solicitou o afastamento da sua responsabilização, inclusive pecuniária, e que fosse declarada a inexistência de dano ao erário e não considerada qualquer manifestação de conduta por improbidade administrativa. 
	f) Responsável: Antônio Napoleão Leite Filgueiras (CPF XXX.757.653-XX) - Assessor Técnico Especial no período de 1/1/2005 a 11/6/2012
	f.1) Atestou o recebimento dos serviços nos respectivos documentos fiscais, sendo também signatário dos boletins de medições parciais em relação ao contrato celebrado pelo Município de Aquiraz/CE com a empresa Lest Engenharia Ltda. EPP (CNPJ - 12.312.542/0001-89) , não sendo esta detentora de estrutura e capacidade operacional compatíveis com a execução do objeto pactuado, contratação esta decorrente da Concorrência 002/2008, na qual foi constatada a ocorrência de fraude e/ou conluio entre as empresas participantes, sob a forma de alinhamento dos preços e apresentação de propostas com preços unitários idênticos aos do orçamento-base elaborado pela Prefeitura de Aquiraz/CE, caracterizando a ilicitude prevista no art. 90 da Lei 8.666/93 e acarretando a realização de processo licitatório com restrição ao caráter competitivo e direcionamento da licitação em desrespeito ao art. 3º da Lei 8.666/93 (item 3.2.1) .
Alegações de defesa (peça 92) 
87.	Declarou que era responsável pelo acompanhamento de diversas obras do município e somente aquele objeto do contrato de repasse mencionado na auditoria.
88.	No tocante à obra em questão, informou que houve a regular construção do empreendimento, no prazo e qualidade determinado. Tal situação pode ser corroborada pelos relatórios emitidos pela Caixa Econômica. 
89.	Argumentou que não participou das etapas de exame de escolha das empresas, mas somente da execução das obras em si. Quanto a esta, informa que a empresa contratada realizou os serviços para os quais fora contratada, com a mão de obra e equipamentos a altura do exigido, o que contrariaria a falta de capacidade operacional. 
90.	Em face a falta de nexo causal mencionada pela equipe de auditoria, menciona que a possível contratação irregular não lhe pode ser atribuída visto que a sua responsabilidade se limita as medições acontecidas durante a execução da obra.  Ao final, solicita a sua exclusão do rol de responsáveis. 
Analise:
91.	Tendo em vista que as alegações de defesa do prefeito, do secretário de planejamento e do assessor técnico guardam os mesmos pressupostos e referem-se a mesma administração, serão analisadas em conjunto. 
92.	A responsabilidade dos gestores diz respeito aos atos praticados pós término do certame e início da execução do contrato, visto que a equipe identificou que as assinaturas dos aditivos, pagamentos e fiscalização foram feitas na gestão do prefeito sucessor, portanto, somente eles poderiam avaliar se efetivamente a contratada estava executando com os próprios esforços os serviços licitados. 
93.	Em verdade não só em relação aos contratos, mas também os atos administrativos gozem presunção de legitimidade, esta não é absoluta, mas relativa, podendo em razão disto serem questionados. Nesta linha, os responsáveis não se quedam imunes a eventuais irregularidades, mesmo que submetam os atos de sua competência à procuradoria jurídica do município ou os delegam a terceiros, salvo culpa ou erro grosseiro desta que a torna solidária à autoridade solicitante (MS 24.631/DF STF, Pleno Ministro Joaquim Barbosa, DJe, 1/2/2008) .
94.	Os responsáveis individualmente defenderam a inexistência de conluio, entretanto, tais imputações não foram objeto das comunicações processuais a eles enviadas (Tabela 1) , razão pela qual não será objeto do presente exame. 
95.	Olvidaram-se, todavia, de contestar o essencial, ou seja, a falta da capacidade operacional da empresa contratada, sob a qual realizaram aditivos, pagamentos e medições de serviços. A verificação ou não do conluio caberia à gestão anterior, visto que o exame documental se deu junto àquela Administração e, portanto, também a responsabilidade pela contratação. Entretanto, a execução contratual não, cuja responsabilidade do acompanhamento e exatidão dos fiéis executores cabe à administração sucessora. 
96.	Em análises anteriores restou demonstrado que a empresa vencedora do certame não a dispunha (capacidade operacional) . A equipe de auditoria, com base nos sistemas disponíveis nesta Corte, levantou o quantitativo da mão de obra da empresa e concluiu frente ao volume de recursos recebidos em obras públicas (Sistema SIM do ex-TCM/CE e obras pagas pela CEF) que seria improvável compatibilizar um e outro atributo. 
97.	Com base na Relação Anual de Informações Sociais - RAIS/Ministério do Trabalho e Emprego - RAIS, no exercício de 2008, em que foi realizada a licitação, a empresa vencedora do certame, Lest Engenharia Ltda. EPP (CNPJ  12.312.542/0001-89) , possuía registro de apenas três funcionários (um técnico de obras civis, um gerente de produção e operações, e um servente) , situação esta que perdurou também no exercício de 2009 (o servente trabalhou apenas até 12/5/2009) , muito embora o início das obras tenha sido oficialmente autorizada em  10/6/2008, conforme Ordem de Serviço respectiva.
98.	Tal quantitativo de funcionários era incompatível com o volume de serviços contratado, a teor do demonstrativo consolidado da CEF/GIDUR/FO quando da análise do orçamento proposto, que evidenciou uma metragem linear de 15.526,00 m de segmentos de artérias urbanas/rurais com uma área total de 93.156,00 m² de serviços de pavimentação no município de Aquiraz/CE, acarretando um contrato no valor de R$ 1.951.497,36. 
99.	Por sua vez, o Relatório de Situação do Processo, da CEF/GIDUR/FO, atinente ao Contrato de Repasse 0242055-65/2007, atesta que, no exercício de 2009, foi efetivada medição de serviços pela Prefeitura de Aquiraz/CE no montante de R$ 1.299.078,90 (equivalente a cerca de 66% do valor do contrato) , a qual foi vistoriada e confirmada pela Caixa Econômica Federal, montante de serviços esse incompatível com o quantitativo de empregados da Lest Engenharia Ltda. EPP naquele exercício.
100.	Acrescente-se que, segundo informações disponibilizadas pelo Tribunal de Contas dos Municípios do Estado do Ceará, a Lest Engenharia recebeu do Município de Aquiraz/CE, nos exercícios de 2008 e 2009, os montantes de R$ 872.402,27 e R$ 1.536.415,29, respectivamente, por serviços supostamente prestados por referida empresa.
101.	Tal aspecto - falta de capacidade operacional - seria indubitavelmente mais facilmente comprovada pelos agentes responsáveis pela fiscalização do empreendimento que pela administração anterior. Aqueles agentes lograram participação decisiva na medida em que validaram serviços de terceiros como se fosse a contratada, quebrando assim o nexo causal entre a execução dos serviços e os valores pagos. 
102.	Nesta linha, são somente são responsáveis, os engenheiros que convalidaram os boletins de medição, o secretário municipal, mas também o gestor municipal sucessor, na qualidade de prefeito, em cuja gestão os pagamentos se efetivaram. Como se enfatizou anteriormente, somente eles tinham plenas condições de saber quem foram os verdadeiros executores dos serviços medidos e pagos.  
103.	Ante o exposto, propõe-se a rejeição das alegações de defesa apresentadas e a irregularidades das contas dos responsáveis.
	g) Responsável: Lest Engenharia Ltda. EPP (CNPJ - 12.312.542/0001-89) e seu sócio administrador Luiz Eduardo Studart Gomes Junior (CPF XXX.307.993-XX) 
	g.1) - participou de licitação pública sagrando-se vencedora da Concorrência 002/2008 realizada pela Prefeitura de Aquiraz/CE, em que foi constatada a formação de conluio entre as empresas participantes do certame, mediante alinhamento de preços das propostas e apresentação de propostas com preços unitários idênticos aos do orçamento-base elaborado pela Prefeitura de Aquiraz/CE, caracterizando a ilicitude prevista no art. 90 da Lei 8.666/93 e acarretando a realização de processo licitatório com restrição ao caráter competitivo e direcionamento da licitação, configurando desrespeito ao art. 3º da Lei 8.666/93:
Apresentou proposta com desconto de 1% aplicado linearmente sobre todos os preços dos itens da planilha do orçamento-base elaborado pela Prefeitura; A Construtora Edmilson Pinheiro (CNPJ 01.025.226/0001-00) cotou preços com desconto de 0,4% também aplicado sobre os preços de todos os itens da planilha orçamentária; A Construtora Girassol Ltda. (CNPJ 05.055.759/0001-95) apresentou preços idênticos aos do orçamento-base para o item 'Serviços Preliminares' e para todos os subitens do item 'Movimento de Terra' (Regularização de Subleito com Motoniveladora; Carga Mecanizada de Terra em Caminhão Basculante; Transporte de Material, exceto rocha, em Caminhão até 10,0 Km; Espalhamento de Material Transportado c/ Motoniveladora) em relação a seis dos segmentos licitados - segmentos 6 a 10 (Acesso Psf - Camará; Trecho Estrada Lagoa de Telha -  Genipapeiro; Rua Principal do Jacundá - Jacundá/Sede; Trecho Estrada Lagoa de Telha  - Genipapeiro; Estrada Eusébio / Camará - Tapuio) . De forma inconsistente, apresentou, para dois dos mesmos itens de serviços (Transporte de Material, exceto rocha, em Caminhão até 10,0 Km; Espalhamento de Material Transportado c/ Motoniveladora) preços unitários diferentes em relação a outros dois segmentos - segmentos 3 e 4 (CE 040 -Genipapeiro; Localidade de Genipapeiro) . Para os itens Colchão de Areia e Piçarra 1:1  h=0.12m; Pavimentação em Pedra Tosca s/ Rejuntamento, c/ Agregado Adquirido, Compactada com Rolo Liso Autopropulsor Vibratório; Meio Fio de Concreto p/ Vias Urbanas (1,00X0,35X0,08) , aplicou linearmente o percentual de desconto de 0,2% em relação ao orçamento-base; A empresa Nabla Construções Ltda. (CNPJ 06.866.305/0001-67) aplicou linearmente o percentual de desconto de 0,5% sobre praticamente todos os itens da planilha de serviços (Serviços Preliminares; Transporte de Material, exceto Rocha, em Caminhão até 15,0 km; Transporte de Material, exceto Rocha, em Caminhão até 10,0 km; Espalhamento de Material Transportado c/ Motoniveladora; Colchão de Areia e Piçarra 1:1  h=0.12m; Pavimentação em Pedra Tosca s/ Rejuntamento, c/ Agregado Adquirido, Compactada com Rolo Liso Autopropulsor Vibratório; Meio Fio de Concreto p/ Vias Urbanas (1,00X0,35X0,08) , à exceção de quatro deles (Regularização de Subleito com Motoniveladora e Compactação Mecânica c/ Rolo Liso, iguais ao orçamento-base; Carga Mecanizada de Terra em Caminhão basculante; Reforma de Pavimentação em Pedra Tosca c/ Reaproveitamento) (item 3.2.1) .
	g.2) celebrou contrato com o Município de Aquiraz/CE, decorrente do referido processo licitatório, não possuindo a empresa estrutura e capacidade operacional compatíveis com a  execução dos serviços contratados, considerando que pesquisa realizada na base de dados da Relação Anual de Informações Sociais - RAIS/Ministério do Trabalho e Emprego - RAIS, evidenciou que no exercício de 2008, em que foi realizada a licitação, a empresa possuía registro de apenas três funcionários, incompatível com o volume de serviços contratado (metragem linear de 15.526,00 m de segmentos de vias urbanas/ruRAIS com uma área total de 93.156,00 m² de serviços de pavimentação) , situação esta que perdurou também no exercício de 2009, muito embora o início das obras tenha sido oficialmente autorizada em  10/6/2008, conforme Ordem de Serviço respectiva. Ademais, o Relatório de Situação do Processo, da CEF/GIDUR/FO, atinente ao Contrato de Repasse 0242055-65/2007, atesta que, no exercício de 2009, foi efetivada medição de serviços pela Prefeitura de Aquiraz/CE no montante de R$ 1.299.078,90 (equivalente a cerca de 66% do valor do contrato) , a qual foi vistoriada e confirmada pela Caixa Econômica Federal, montante de serviços esse incompatível com o quantitativo de empregados da Lest Engenharia Ltda. EPP naquele exercício (item 3.2.1) .
Alegações de defesa (peça 82 e 80) :
104.	Os responsáveis, embora tendo apresentado alegações de defesa de forma individual, são similares os pressupostos apresentados, razão pelos quais serão analisados em conjunto. 
105.	Inicialmente, destaque-se que elaboraram arrazoado das irregularidades que lhe foram atribuídos. No mérito, defenderam a não responsabilização da empresa, a não participação da empresa e sócio em qualquer procedimento fraudulento e da ausência de vínculo entre os participantes do certame.
106.	Quanto ao alinhamento de preços, negaram a prática da conduta, informando que não tiveram conhecimento das demais propostas das concorrentes e que a proposta continha variação notória dos custos ofertados. 
107.	Em relação ao desconto padrão oferecido, negaram a existência de má-fé, declarando que apenas optaram por ofertar seus preços um pouco mais baixo do que aqueles informados pela municipalidade. Esclareceram que se ainda fosse considerado ilegal, várias outras empresas participaram do certame o que afastaria a frustação ao caráter competitivo. 
108.	Manifestaram-se que praticaram todos os atos de boa-fé e que a Secex/CE não apontou vinculação entre a empresa e as demais licitantes, não havendo, portanto, infringência ao art. 90 da Lei de Licitações por ajuste ou combinação. Isto posto, frisaram ser nos processos administrativos a presunção de inocência princípio basilar, consoante entendimento da AGU. 
109.	Entendem que estariam sendo imputados fatos baseados em meras suposições, além do que a imputação integral e solidária do débito seria ilegal, visto não ter sido deduzidas as parcelas empregadas na obra. Ademais, a Secretaria não teria apontado qualquer superfaturamento, mas o contrário, os valores estariam de acordo com os praticados no mercado.  
110.	Quando aos preços praticados pela licitante, informaram que os valores ofertados eram bem inferiores aos valores constantes das Tabelas Seinfra e Sinapi, tendo as obras sido devidamente executadas e finalizadas. Neste sentido frisaram que as contas deveriam ser julgadas regulares. 
111.	No que se refere à capacidade técnica e operacional para execução do empreendimento, declararam que era inverídica a assertiva, visto que entregou a obra totalmente concluída e em perfeito estado, sendo variável a contratação de mão obra para esta modalidade de serviço. 
112.	Ao final requereram seja excluída a presente responsabilidade da empresa e de forma alternativa caso não aceito o presente pedido, aprovadas as contas da interessada e por último, eventualmente considerado no débito apurado os valores incidentes na obra.
Análise
113.	Impende refutar os argumentos iniciais da execução completa da obra, de que os valores da obra eram inferiores aos custos das Tabela Seinfra e Sinapi, de que fora fiscalizada pela Caixa Econômica ou o fato de o Tribunal não haver mencionado sobrepreço ou superfaturamento no seu exame seriam suficientes para ensejar a regular aplicação dos recursos. Tais exames não independentes dada a competência atribuída a este Tribunal que possui origem constitucional (art. 70, parágrafo único da CF/88) .
114.	Em verdade os atos administrativos gozam de presunção de legitimidade, não obstante a doutrina também menciona que ela é relativa, razão pela qual pode-se questionar os atos dela resultantes, por não ser absoluta.  
115.	Nesta linha, o conluio mediante o alinhamento de preços não é demonstrado isoladamente como requerem os responsáveis, mas pelo conjunto dos fatos, dada a sofisticação como é perpetrado. Mesmo porque, como se observou das defesas, nenhum deles veio aos autos confirmar que a redução notória dos valores ofertados tinha por finalidade a fraude do certame. 
116.	Importa repisar que as empresas foram de encontro ao princípio da competitividade (art. 3º, § 1º da Lei de Licitações) , posto que de forma intencional não demonstraram interesse em apresentar propostas compatíveis com os preços de mercado, porém simular a participação no certame (art. 90) mediante a apresentação de proposta com a aplicação de descontos lineares e similares e/ou cópia do orçamento base da Administração (Acórdão 2018/2017-TCU-Plenário, Ministro Bruno Dantas) .
117.	Em sentido contrário, o Tribunal tem entendimento pela desconsideração da tese do conluio desde que a aplicação linear de preços não esteja acompanhada de outros elementos que a corroborem (Acórdão 809/2017-TCU-Plenárioenário, Ministro Benjamin Zymler) . Entendemos não ser o presente caso, devendo-se associá-lo à falta de capacidade operacional da licitante vencedora e aos atributos do quadro societário das participantes.
118.	Especificamente em relação a uma das concorrentes - Construtora Girassol Ltda. - a equipe de auditoria identificou sócio interposto (laranja) , visto que possuía vários vínculos incompatíveis com a função de sócio. Destacou-se que o Sr. Jardel Gonçalves da Silva trabalhou em 2006 em empresa agroindustrial como 'trabalhador volante da agricultura', e em 2010 como 'confeiteiro' em uma panificadora, percebendo em ambos os casos remuneração da ordem de um salário mínimo.
119.	Quanto à empresa vencedora, mencionou-se a falta de mão de obra suficiente para realização dos serviços (informações da RAIS) , situação incompatível com volume de recursos auferidos em outras obras pagas pela CEF e demonstrados também no site do TCM/CE. 
120.	Com base na Relação Anual de Informações Sociais - RAIS/Ministério do Trabalho e Emprego - RAIS, no exercício de 2008, ano em que foi realizada a licitação, a empresa vencedora do certame, Lest Engenharia Ltda. EPP (CNPJ  12.312.542/0001-89) , possuía registro de apenas três funcionários (um técnico de obras civis, um gerente de produção e operações, e um servente) , situação esta que perdurou também no exercício de 2009 (o servente trabalhou apenas até 12/5/2009) , muito embora o início das obras tenha sido oficialmente autorizada em  10/6/2008, conforme Ordem de Serviço respectiva.
121.	Tal quantitativo de funcionários era incompatível com o volume de serviços contratado, a teor do demonstrativo consolidado da CEF/GIDUR/FO quando da análise do orçamento proposto, que evidenciou uma metragem linear de 15.526,00 m de segmentos de artérias urbanas/rurais com uma área total de 93.156,00 m² de serviços de pavimentação no município de Aquiraz/CE, acarretando um contrato no valor de R$ 1.951.497,36. 
122.	Por sua vez, o Relatório de Situação do Processo, da CEF/GIDUR/FO, atinente ao Contrato de Repasse 0242055-65/2007, atesta que no exercício de 2009 foi efetivada medição de serviços pela Prefeitura de Aquiraz/CE no montante de R$ 1.299.078,90 (equivalente a cerca de 66% do valor do contrato) , a qual foi vistoriada e confirmada pela Caixa Econômica Federal, montante de serviços esse incompatível com o quantitativo de empregados da Lest Engenharia Ltda. EPP naquele exercício.
123.	Acrescente-se que, segundo informações disponibilizadas pelo Tribunal de Contas dos Municípios do Estado do Ceará, a Lest Engenharia recebeu do município de Aquiraz/CE, nos exercícios de 2008 e 2009, os montantes de R$ 872.402,27 e R$ 1.536.415,29, respectivamente, por serviços supostamente prestados por referida empresa.
124.	Em que pese ao desconto padrão, não procede a alegação de 'variação notória de custos ofertados', visto se enquadrar mais no critério de desconto padrão mínimo dado ao valor concedido. De acordo com a informação prévia, a proposta da empresa vencedora - Lest Engenharia Ltda. EPP (CNPJ  12.312.542/0001-89) continha desconto de 1,0% aplicado linearmente sobre todos os preços dos itens da planilha do orçamento-base elaborado pela Prefeitura de Aquiraz/CE. 
125.	De igual forma não deve ser aceita a alegação de que a existência de várias empresas tenha preservado a competitividade entre as licitantes, haja vista, como demonstrado acima, os indícios apontam de forma clara que as empresas de forma intencional macularam a licitação objetivando com que uma delas se lograsse vencedora. 
126.	Por último, em referência a imputação pelo débito integral, este Tribunal entende que a fraude ao certame e os atos dela decorrentes, conluio, p. ex, maculam toda a aplicação dos recursos aplicados. Por consequência, não aproveitam os valores aplicados, visto que a malversação é de ordem integral.
127.	Ante o exposto, deve-se afastar a boa-fé dos envolvidos e em razão disto propor-se a rejeição das alegações de defesa apresentadas, bem como a proposição de rejeição das contas dos responsáveis, aplicação de multa com proposta de inidoneidade das empresas envolvidas.  
	h) Responsáveis: Nabla Construções Ltda. (CNPJ - 06.866.305/0001-67) e seus sócios administradores José Cidrão Filho (CPF XXX.613.303-XX) e Manoel Carvalho Cidrão (CPF XXX.210.993-XX) ; Construtora Girassol Ltda. (CNPJ - 05.055.759/0001-95) , seu sócio administrador Jardel Gonçalves da Silva (CPF XXX.834.173-XX) e seu representante legal (procurador) Daniel Arruda de Jesus (CPF XXX.836.663-XX) ; Construtora Edmilson Pinheiro (CNPJ 01.025.226/0001-00) e seu sócio administrador José Edmilson Carvalho Pinheiro (CPF XXX.595.923-XX) 
	h.1) - participou de licitação pública (Concorrência 002/2008) realizada pela Prefeitura de Aquiraz/CE, em que foi constatada a formação de conluio entre as empresas participantes do certame, mediante alinhamento de preços das propostas e apresentação de propostas com preços unitários idênticos aos do orçamento-base elaborado pela Prefeitura de Aquiraz/CE, caracterizando a ilicitude prevista no art. 90 da Lei 8.666/93 e acarretando a realização de processo licitatório com restrição ao caráter competitivo e direcionamento da licitação, configurando desrespeito ao art. 3º da Lei 8.666/93:
A proposta da empresa vencedora - Lest Engenharia Ltda. EPP (CNPJ  12.312.542/0001-89) apresentou desconto de 1% aplicado linearmente sobre todos os preços dos itens da planilha do orçamento-base elaborado pela Prefeitura; A Construtora Edmilson Pinheiro (CNPJ 01.025.226/0001-00) cotou preços com desconto de 0,4% também aplicado sobre os preços de todos os itens da planilha orçamentária; A Construtora Girassol Ltda. (CNPJ 05.055.759/0001-95) apresentou preços idênticos aos do orçamento-base para o item 'Serviços Preliminares' e para todos os subitens do item 'Movimento de Terra' (Regularização de Subleito com Motoniveladora; Carga Mecanizada de Terra em Caminhão Basculante; Transporte de Material, exceto rocha, em Caminhão até 10,0 Km; Espalhamento de Material Transportado c/ Motoniveladora) em relação a seis dos segmentos licitados - segmentos 6 a 10 (Acesso Psf - Camará; Trecho Estrada Lagoa de Telha -  Genipapeiro; Rua Principal do Jacundá - Jacundá/Sede; Trecho Estrada Lagoa de Telha  - Genipapeiro; Estrada Eusébio / Camará - Tapuio) . De forma inconsistente, apresentou, para dois dos mesmos itens de serviços (Transporte de Material, exceto rocha, em Caminhão até 10,0 Km; Espalhamento de Material Transportado c/ Motoniveladora) preços unitários diferentes em relação a outros dois segmentos - segmentos 3 e 4 (CE 040 -Genipapeiro; Localidade de Genipapeiro) . Para os itens Colchão de Areia e Piçarra 1:1  h=0.12m; Pavimentação em Pedra Tosca s/ Rejuntamento, c/ Agregado Adquirido, Compactada com Rolo Liso Autopropulsor Vibratório; Meio Fio de Concreto p/ Vias Urbanas (1,00X0,35X0,08) , aplicou linearmente o percentual de desconto de 0,2% em relação ao orçamento-base; A empresa Nabla Construções Ltda. (CNPJ 06.866.305/0001-67) aplicou linearmente o percentual de desconto de 0,5% sobre praticamente todos os itens da planilha de serviços (Serviços Preliminares; Transporte de Material, exceto Rocha, em Caminhão até 15,0 km; Transporte de Material, exceto Rocha, em Caminhão até 10,0 km; Espalhamento de Material Transportado c/ Motoniveladora; Colchão de Areia e Piçarra 1:1  h=0.12m; Pavimentação em Pedra Tosca s/ Rejuntamento, c/ Agregado Adquirido, Compactada com Rolo Liso Autopropulsor Vibratório; Meio Fio de Concreto p/ Vias Urbanas (1,00X0,35X0,08) , à exceção de quatro deles (Regularização de Subleito com Motoniveladora e Compactação Mecânica c/ Rolo Liso, iguais ao orçamento-base; Carga Mecanizada de Terra em Caminhão basculante; Reforma de Pavimentação em Pedra Tosca c/ Reaproveitamento) (item 3.2.1) .
Alegações de defesa (Construtora Girassol) (peça 93) :
128.	Inicialmente, defendeu os preços ofertados informando não haver qualquer ilegalidade na proposta apresentada pela empresa visto ter a mesma sido ofertada de acordo com os critérios de aceitabilidade contidos no edital. Salientou que não houve o descumprimento de nenhuma norma editalícia, não apresentando preços inexequíveis ou acima dos estipulados na planilha apresentada pela prefeitura. 
129.	Entende que a metodologia de aferição dos preços é inerente ao licitante, podendo ser linear ou não, faculdade que lhe é assegurada juridicamente pelo princípio da autonomia da vontade, não podendo ser considerada como conluio caso seja utilizada pelos participantes. Caso fosse restringida, segundo os representantes da responsável, estar-se-ía, indo de encontro a princípio da legalidade. 	Na presente situação, admitiu que adotou a sistemática de desconto linear e defendeu a inexistência de qualquer ilicitude devido que o mesmo procedimento possui amparo no RDC.
130.	Segundo ele, o edital apenas demonstra o que é defeso e quando analisadas as propostas, cabe a Administração verificar a conformidade destas com as normas editalícias, bem como a verificação de que os preços ofertados se coadunam com os praticados no mercado (art. 43 da Lei de Licitações) . 
131.	Explicou que, em razão de ter utilizado como parâmetro o orçamento base de preço, a única variável a se alterar foi o preço final em razão do BDI, tendo inclusive trazido manifestação neste mesmo sentido de Marçal Justen Filho. Argumentou que não existem regras jurídicas disciplinado o cálculo do BDI e consequentemente a estipulação de preços unitários em planilhas orçamentárias de obras a serem apresentadas nas licitações. 
132.	Em que pese à formação de conluio, declarou não haver participado de nenhuma fraude e que envidou esforço para ganhar o certame, mas que não conseguiu. Neste sentido afirmou desconhecer os Srs. Keilthon Teixeira Costa e Vicente Ferreira Neto.
133.	Em referência às irregularidades narradas quanto à empresa Goiana, afirmou não possuir relação com a licitante, razão pela qual não poderia responder pelos atos por ela praticados. Ao final solicitou a exclusão da sua responsabilidade dos autos e arquivamento do presente processo. 
Alegações de defesa (Nabla Construções Ltda., José Cidrão Filho e Manoel Carvalho Cidrão) (peça 93, 95 e 99) :
134.	Os responsáveis, inicialmente, apresentaram arrazoado das irregularidades que lhe foram atribuídos.135.	No que se refere à participação da empresa na prática de conluio e/ou fraude em processo licitatório e a vinculação de sócios entre as demais licitantes, negaram a existência de quaisquer irregularidades. 
136.	No tocante ao alinhamento de preços declarado pela equipe, argumentaram que ofertaram preços em proporção menor àqueles existentes no orçamento proposto pela Administração que já possuía correlação entre seus itens. Para reforçar este argumento, salientaram não haver nos autos elementos fáticos de combinação ou ajustes entre a empresa e as demais licitantes, assim como na comprovação dos benefícios recebidos indevidamente por aquela. Isto, por si só impediria a aplicação do art. 90 da Lei 8666/93, aliado ao fato de que houve a participação de outras 3 empresas, o que implicaria assim na demonstração do caráter competitivo do certame. 
137.	Declararam que sua participação foi primada pela boa-fé em todo o certame e defenderam a competitividade dos preços ofertados, sendo superados apenas em termos de adequação ao mercado pela vencedora. Informaram que a obra foi devidamente concluída e que não houve superfaturamento e qualquer tipo de prejuízo ao erário. 
138.	Com base neste argumento, defenderam que os preços estariam compatíveis com o mercado, não havendo máculas, à medida que o gasto deve ser sempre o foco da licitude do procedimento licitatório, consoante entendimento deste Tribunal nos autos do TC Processo 016.786/2003-9, 2ª. Câmara. Ainda segundo esta mesma compreensão, na pior das hipóteses suas contas poderiam ser julgadas regulares com ressalvas.
139.	Defenderam, face ao valor do débito integral atribuído, que fossem deduzidos dos cálculos os valores incluídos na obra, além do que para efeito de julgamento das contas, na pior das hipóteses, fossem julgadas regulares com ressalvas em razão dos argumentos já discorridos (inexistência de superfaturamento, sobrepreço e vícios de qualidade) . Ao final solicitaram a exclusão da responsabilidade da empresa do processo e de forma alternativa a aprovação das contas
Alegações de defesa (Construtora Edmilson Pinheiro e José Edmilson Carvalho Pinheiro) (peça 63, 64, 173 e 174) :
140.	Preliminarmente, negaram a existência do cometimento de qualquer tipo de irregularidade praticado pela empresa. Quanto ao suposto alinhamento, informaram que os valores seriam fruto de coincidência ocasionada pela utilização do modelo de planilha concedido pela Administração. A redução dos valores teria sido fruto de diminuição linear dos preços unitários de todos os itens, alegando que seria de praxe as empresas seguirem os modelos das planilhas apresentadas pelo edital, sob pena de desclassificação. 
141.	Especificamente quanto aos preços cotados, informaram que a proporcionalidade entre os valores apresentados decorreu do valor estimado pela Administração, o qual estava muito próximo ao necessário para a boa execução do contrato, deixando as empresas sem uma margem de redução que pudesse representar um montante consideravelmente menor que o preço máximo. Ainda segundo o responsável, este Tribunal tem entendido que a mera coincidência na proporcionalidade não é elemento suficiente para configurar a ocorrência de qualquer ilícito (Acórdão 3.552/2006-TCU-1ª. Câmara; Acórdão 299/2013-TCU-Plenário, Acórdão 3513/2014-TCU-Plenário) . 
142.	Em sua defesa ainda alegaram não existir outras irregularidades, mas somente o suposto alinhamento. Em face disto apresentoaram jurisprudência do STF no sentido de que a punição por indícios somente tem validade quando todos os elementos são convergentes e concludentes. Segundo ele, este não seria o caso. 
143.	Concernente à aplicação do art. 90 da Lei de Licitações à situação, apresentaram julgados acerca da aplicação do dispositivo possível somente quando presentes indícios mínimos da ocorrência do acerto/ajuste entre os licitantes, o que não poderia ser identificado através de mera proporcionalidade das propostas (TRF 4 Inq. 2009.04.00.009430-7, Quarta Seção, Relator Eloy Bernst Justo, D.E 03/02/2010 e TRF 2ª. Região, Recurso em sentido estrito 2005.50.01.010425-7-1595, Relator Des. Federal Messod Azulay Neto) .
144.	Ao final, solicitaram que fossem julgadas improcedentes as irregularidades apontadas, bem como deixando-se de aplicar quaisquer outras penalidades especificadas na LO-TCU.
Análise da defesa
145.	Destaque-se que todos os responsáveis, à exceção dos Srs. Jardel Gonçalves da Silva e seu representante legal (procurador) Daniel Arruda de Jesus não apresentaram alegações de defesa. Em razão disto, foi expedito o Edital (peça 129) , devendo o Sr. Jardel Gonçalves ser considerado revel, prosseguindo-se os autos na situação em que se encontra. 
146.	Também importa mencionar que os pressupostos dos argumentos trazidos para exame são similares, posto que serão analisados em conjunto. Em geral buscaram desconstituir as irregularidades, noticiaram a inexistência de ilegalidade na linearidade dos preços ofertados, de conluio entre os participantes, de sobrepreço e/ou superfaturamento, bem como o fato de a obra haver sido regularmente entregue à municipalidade. Também argumentaram que os preços estavam compatíveis com o mercado, assim como o BDI utilizado. Não obstante os presentes elementos de defesa, tais aspectos não foram objeto das citações dirigidas aos responsáveis, tampouco são incompatíveis para invalidar a fraude da licitação por meio de conluio, razão pela qual não serão analisadas. 
147.	Como se mencionou anteriormente e já confirmado por este Tribunal, a linearidade de preços, por si só, não representa qualquer irregularidade, desde que não acompanhada de outros elementos que configurem conluio (Acórdão 809/2017-TCU-Plenáriolenário, Ministro Benjamin Zymler) . Deve ser demonstrada mediante outros elementos de prova, e no caso da ausência destes, conjunto de indícios convergentes e concordantes podem demonstrá-lo consoante jurisprudência consolidada (Acórdão 2018/2017-TCU-Plenário, Ministro Relator Bruno Dantas; 1005/2017-TCU-Plenário, Ministro Marcos Bemquerer; Acórdão 2649/2015-TCU-Plenário, Ministro André de Carvalho) .
148.	Na presente situação, a equipe logrou descaracterizar a linearidade das propostas, visto que estas apontavam apenas participação formal das empresas, no intuito de conferir aparência de legitimidade ao processo e de simular uma competição entre as licitantes em infringência ao art. 90 da Lei de Licitações. E tanto era assim que duas delas aplicaram descontos padrão a todos os itens ofertados, enquanto que uma terceira repetiu na íntegra os valores propostos pela prefeitura, revelando a falta de interesse em estabelecer uma competição mínima entre elas. Ademais, quando analisado o quadro societário das empresas e a capacidade operacional da vencedora, a situação de conluio é reforçada ante as irregularidades apresentadas. 
149.	Especificamente em relação a uma das concorrentes - Construtora Girassol Ltda. - a equipe de auditoria identificou sócio interposto (laranja) , visto que possuía vários vínculos incompatíveis com a função de sócio. Destacou-se que o Sr. Jardel Gonçalves da Silva trabalhou em 2006 em empresa agroindustrial como 'trabalhador volante da agricultura', e em 2010 como 'confeiteiro' em uma panificadora, percebendo em ambos os casos remuneração da ordem de um salário mínimo.
150.	Quanto à empresa vencedora, mencionou-se a falta de mão de obra suficiente para realização dos serviços (informações da RAIS) , situação incompatível com volume de recursos auferidos em outras obras pagas pela CEF e demonstrados também no site do ex-TCM/CE. 
151.	Com base na Relação Anual de Informações Sociais - RAIS/Ministério do Trabalho e Emprego - RAIS, no exercício de 2008, ano em que foi realizada a licitação, a empresa vencedora do certame, Lest Engenharia Ltda. EPP (CNPJ  12.312.542/0001-89) , possuía registro de apenas três funcionários (um técnico de obras civis, um gerente de produção e operações, e um servente) , situação esta que perdurou também no exercício de 2009 (o servente trabalhou apenas até 12/5/2009) , muito embora o início das obras tenha sido oficialmente autorizada em  10/6/2008, conforme Ordem de Serviço respectiva.
152.	Tal quantitativo de funcionários era incompatível com o volume de serviços contratado, a teor do demonstrativo consolidado da CEF/GIDUR/FO quando da análise do orçamento proposto, que evidenciou uma metragem linear de 15.526,00 m de segmentos de artérias urbanas/ruRAIS com uma área total de 93.156,00 m² de serviços de pavimentação no município de Aquiraz/CE, acarretando um contrato no valor de R$ 1.951.497,36. 
153.	Por sua vez, o Relatório de Situação do Processo, da CEF/GIDUR/FO, atinente ao Contrato de Repasse 0242055-65/2007, atesta que no exercício de 2009 foi efetivada medição de serviços pela Prefeitura de Aquiraz/CE no montante de R$ 1.299.078,90 (equivalente a cerca de 66% do valor do contrato) , a qual foi vistoriada e confirmada pela Caixa Econômica Federal, montante de serviços esse incompatível com o quantitativo de empregados da Lest Engenharia Ltda. EPP naquele exercício.
154.	Acrescente-se que, segundo informações disponibilizadas pelo Tribunal de Contas dos Municípios do Estado do Ceará, a Lest Engenharia recebeu do município de Aquiraz/CE, nos exercícios de 2008 e 2009, os montantes de R$ 872.402,27 e R$ 1.536.415,29, respectivamente, por serviços supostamente prestados por referida empresa.
155.	Em que pese ao desconto padrão, não procede a alegação de 'variação notória de custos ofertados', visto se enquadrar mais no critério de desconto padrão mínimo dado ao valor concedido. De acordo com a informação prévia, a proposta da empresa vencedora - Lest Engenharia Ltda. EPP (CNPJ  12.312.542/0001-89) continha desconto de 1,0% aplicado linearmente sobre todos os preços dos itens da planilha do orçamento-base elaborado pela Prefeitura de Aquiraz/CE. 
156.	De igual forma não deve ser aceito a alegação de que a existência de várias empresas tenha preservado a competitividade entre as licitantes, haja vista, como demonstrado acima, os indícios apontam de forma clara que as empresas de forma intencional macularam a licitação objetivando com que uma delas se lograsse vencedora. 
157.	Por último, em referência a imputação pelo débito integral, este Tribunal entende que a fraude ao certame e os atos dela decorrentes, conluio, p. ex, maculam toda a aplicação dos recursos aplicados. Por consequência, não são aproveitados os valores aplicados, visto que a malversação é de ordem integral.
159.	Ante o exposto, deve-se afastar a boa-fé dos envolvidos e em razão disto propor-se a rejeição das alegações de defesa apresentadas, bem como a proposição de rejeição das contas dos responsáveis, aplicação de multa com proposta de inidoneidade das empresas envolvidas.
CONCLUSÃO
160.	Trata-se de tomada de contas especial autuada como apartado do TC Processo 013.676/2012-1, por força do Acórdão 164/2013-TCU-Plenário, com vistas a apurar possíveis fraudes na execução do Contrato de Repasse 0242055-65/2007 (Siafi 613865) celebrado entre o município e o Ministério do Turismo, com interveniência da Caixa Econômica Federal, no valor de R$ 1.971.585,00, sendo R$ 93.885,00 a título de repasse.
161.	Regularmente citados, os responsáveis apresentados suas alegações de defesa (Tabela 1) , à exceção do Sr. Jardel Gonçalves da Silva a quem foi expedito edital (peça 129) , sendo considerado revel. 
162.	Inicialmente refutou-se os argumentos relativos à realização da obra, inexistência de superfaturamento/soprepreço, fiscalização do agente repassador, atendimento às normas editalícias e compatibilidade dos preços da empresa vencedora com os praticados no mercado. Mencionou-se que tais aspectos são independentes 	das análises realizadas por este Tribunal face a sua competência ser de origem constitucional. 
163.	Analisados os argumentos apresentados pelos interessados, não lograram alterar as provas produzidas pela equipe de auditoria. Alegou-se que estavam mantidos os elementos de convicção do conluio entre as partes, visto que a linearidade das propostas tinha o condão simular a competitividade entre as participantes e fraudar o certame. Discorreu-se acerca da existência de sócio interposto entre uma das empresas (laranja) , bem como ausência de capacidade operacional por parte da empresa vencedora ante a ausência de mão de obra suficiente que pudesse executar todas os empreendimentos contratados consoante informações colhidas em sistemas informatizados. 
164.	Por fim, propôs a rejeição das alegações de defesa, julgamento das contas dos responsáveis, aplicação de multa e proposta de inidoneidade das empresas envolvidas. 
PROPOSTA DE ENCAMINHAMENTO
165.	Diante do exposto, submetemos os autos a consideração superior propondo: 
a) rejeitar as alegações de defesa dos responsáveis Ritelza Cabral Demétrio (CPF XXX.931.943-XX) , Edson Sá (CPF XXX.421.083-XX) , Ecmar Demétrio Monte Coelho (CPF XXX.529.423-XX) , Francisco Rafael Duarte Sá (CPF XXX.675.603-XX) , Antônio Napoleão Leite Filgueiras (CPF XXX.757.653-XX) , Liana Rangel Borges (CPF XXX.340.853-XX) , Maria Ieda Dantas (CPF XXX.373.403-XX) , Francisco José Maia de Aguiar (CPF XXX.683.413-XX) , Marion Merten (CPF XXX.368.404-XX) , Lest Engenharia Ltda.EPP (CNPJ - 12.312.542/0001-89) , Luiz Eduardo Studart Gomes Junior (CPF XXX.307.993-XX) , Nabla Construções Ltda. (CNPJ - 06.866.305/0001-67) , José Cidrão Filho (CPF XXX.613.303-XX) , Manoel Carvalho Cidrão (CPF XXX.210.993-XX) , Construtora Girassol Ltda. (CNPJ - 05.055.759/0001-95) , Construtora Edmilson Pinheiro (CNPJ 01.025.226/0001-00) , José Edmilson Carvalho Pinheiro (CPF XXX.595.923-XX) e considerar revel o Sr. Jardel Gonçalves da Silva (CPF XXX.834.173-XX) e seu representante legal (procurador) Daniel Arruda de Jesus (CPF XXX.836.663-XX) ; 
b) com fundamento nos arts. 1º, I, 16, III, 'c', 19, caput, da Lei 8.443/93, e §2º da Lei 8.443/1992 c/c os arts. 19 e 23, inciso III, da mesma Lei, e com arts. 1º, inciso I, 209, inciso III e § 5º, 210 e 214, inciso III, do Regimento Interno, que sejam julgadas irregulares as contas dos responsáveis Ritelza Cabral Demétrio (CPF XXX.931.943-XX) , Edson Sá (CPF XXX.421.083-XX) , Ecmar Demétrio Monte Coelho (CPF XXX.529.423-XX) , Francisco Rafael Duarte Sá (CPF XXX.675.603-XX) , Antônio Napoleão Leite Filgueiras (CPF XXX.757.653-XX) , Liana Rangel Borges (CPF XXX.340.853-XX) , Maria Ieda Dantas (CPF XXX.373.403-XX) , Francisco José Maia de Aguiar (CPF XXX.683.413-XX) , Marion Merten (CPF XXX.368.404-XX) , Lest Engenharia Ltda.EPP (CNPJ - 12.312.542/0001-89) , Luiz Eduardo Studart Gomes Junior (CPF XXX.307.993-XX) , Nabla Construções Ltda. (CNPJ - 06.866.305/0001-67) , José Cidrão Filho (CPF XXX.613.303-XX) , Manoel Carvalho Cidrão (CPF XXX.210.993-XX) , Construtora Girassol Ltda. (CNPJ - 05.055.759/0001-95) , Jardel Gonçalves da Silva (CPF XXX.834.173-XX) e seu representante legal (procurador) Daniel Arruda de Jesus (CPF XXX.836.663-XX) , Construtora Edmilson Pinheiro (CNPJ 01.025.226/0001-00) , José Edmilson Carvalho Pinheiro (CPF XXX.595.923-XX) , condenando-a ao pagamento da quantia a seguir especificada, com a fixação do prazo de quinze dias, a contar da notificação, para comprovar, perante o Tribunal (art. 214, inciso III, alínea 'a', do Regimento Interno) , o recolhimento da dívida aos cofres do Tesouro Nacional, atualizada monetariamente e acrescida dos juros de mora, calculada a partir da data discriminada, até a data do recolhimento, na forma prevista na legislação em vigor:

	DATA OCORRÊNCIA
	VALOR ORIGINAL (R$) 

	14/8/2009
	860.611,44

	7/12/2009
	114.928,56

	14/5/2010
	229.653,90

	21/12/2010
	161.843,02

	30/3/2011
	82.947,00

	1/7/2011
	212.478,70

c) aplicar aos responsáveis Ritelza Cabral Demétrio (CPF XXX.931.943-XX) , Edson Sá (CPF XXX.421.083-XX) , Ecmar Demétrio Monte Coelho (CPF XXX.529.423-XX) , Francisco Rafael Duarte Sá (CPF XXX.675.603-XX) , Antônio Napoleão Leite Filgueiras (CPF XXX.757.653-XX) , Liana Rangel Borges (CPF XXX.340.853-XX) , Maria Ieda Dantas (CPF XXX.373.403-XX) , Francisco José Maia de Aguiar (CPF XXX.683.413-XX) , Marion Merten (CPF XXX.368.404-XX) , Lest Engenharia Ltda.EPP (CNPJ - 12.312.542/0001-89) , Luiz Eduardo Studart Gomes Junior (CPF XXX.307.993-XX) , Nabla Construções Ltda. (CNPJ - 06.866.305/0001-67) , José Cidrão Filho (CPF XXX.613.303-XX) , Manoel Carvalho Cidrão (CPF XXX.210.993-XX) , Construtora Girassol Ltda. (CNPJ - 05.055.759/0001-95) , Jardel Gonçalves da Silva (CPF XXX.834.173-XX) e seu representante legal (procurador) Daniel Arruda de Jesus (CPF XXX.836.663-XX) , Construtora Edmilson Pinheiro (CNPJ 01.025.226/0001-00) , José Edmilson Carvalho Pinheiro (CPF XXX.595.923-XX) , a multa prevista no art. 57 da Lei 8.443/93 c/c o art. 267 do Regimento Interno, fixando-lhe o prazo de 15 (quinze) dias, a contar da notificação, para comprovar, perante o Tribunal (art. 214, inciso III, alínea 'a', do Regimento Interno) , o recolhimento da dívida aos cofres do Tesouro Nacional, atualizada monetariamente desde a data do acórdão que vier a ser proferido até a dos efetivos recolhimentos, se for paga após o vencimento, na forma da legislação em vigor;
d) declarar a inidoneidade das empresas Nabla Construções Ltda. (CNPJ 06.866.305/0001-67) , Construtora Girassol Ltda. (CNPJ - 05.055.759/0001-95) e Construtora Edmilson Pinheiro (CNPJ 01.025.226/0001-00) para participar de licitação na Administração Pública, nos termos do art. 46 da Lei 8443/92;
e) autorizar, desde logo, nos termos do art. 28, inciso II, da Lei 8.443/1992, a cobrança judicial das dívidas, caso não atendidas as notificações; 
f) autorizar, se requerido pelos responsáveis, o pagamento da dívida em até 36 parcelas mensais e consecutivas, nos termos do art. 26 da Lei 8.443/1992 c/c o art. 217 do Regimento Interno, fixando-lhe o prazo de quinze dias, a contar do recebimento da notificação, para comprovarem perante o Tribunal o recolhimento da primeira parcela, e de trinta dias, a contar da parcela anterior, para comprovarem os recolhimentos das demais parcelas, devendo incidir sobre cada valor mensal, atualizado monetariamente, os acréscimos legais, na forma prevista na legislação em vigor, bem como esclarecer aos responsáveis que, em caso de parcelamento da dívida, a falta de pagamento de qualquer parcela importará no vencimento antecipado do saldo devedor (art. 217, § 2º, do RI/TCU) ; 
g) encaminhar cópia da deliberação que vier a ser proferida, bem como do relatório e do voto que a fundamentarem, ao Procurador-Chefe da Procuradoria da República no Estado do Ceará, nos termos do § 3º do art. 16 da Lei 8.443/1992 c/c o § 7º do art. 209 do Regimento Interno do TCU, para adoção das medidas que entender cabíveis."
2.	O Ministério Público junto ao TCU, representado pela Subprocuradora-Geral Cristina Machado da Costa e Silva, manifesta, em parecer à peça 205, discordância com a proposta da unidade técnica, nos seguintes termos:
" (...) 
10.	Examinando a narrativa dos indícios de irregularidade apontados nos autos, sobretudo a partir do Relatório de Fiscalização n.º 599/2012 (peça 3, pp.40-44) , entendemos, com as devidas vênias, merecer reparos a conclusão assentada pela unidade técnica.
11.	As condutas atribuídas aos responsáveis podem ser sintetizadas em dois grupos, conforme digam respeito à fase de licitação, ou seja, ao suposto conluio, e à fase de execução da obra, possível ausência de estrutura operacional da contratada.
12.	Do que se apresenta, o cerne da indigitada fraude à licitação está na forma de composição dos preços unitários pelas empresas licitantes, a partir da aplicação de desconto linear em relação aos valores orçados, o que, em tese, indicaria que as propostas não teriam por base a real composição de custos de cada empresa. Ainda, destacou-se a diminuta diferença de valores entre as propostas apresentadas, com descontos pouco representativos em relação ao orçamento-base.
13.	A nosso ver, o panorama descrito, por si só, não se apresenta suficiente a caracterizar a formação de conluio ou prova inequívoca da ocorrência de fraude à licitação. A aplicação de desconto linear por qualquer licitante não se mostra prática vedada pelas normas aplicadas às licitações, tampouco se obriga os licitantes a praticar um intervalo mínimo de desconto em relação a outro participante. Menos ainda, por óbvio, a que se pratique descontos representativos, o que, por conseguinte, poderia indicar a pouca precisão do orçamento-base elaborado pela própria Administração.
14.	No mesmo sentido, a apresentação de preços idênticos aos do orçamento-base elaborado pela Prefeitura não configura infração a norma legal.
15.	Examinando condutas similares às que foram observadas no certame em voga o TCU consolidou entendimento de que 'a oferta, por mais de um licitante, de descontos lineares aplicados a todos os itens do orçamento-base não configura fraude à licitação, se desacompanhada de outros elementos que corroborem a tese de conluio.' (Acórdão 809/2017-TCU-Plenário) .
16.	A jurisprudência do Tribunal tem sido no sentido de que é necessária a presença de outros indícios de restrição à competitividade para que fique devidamente caracterizada a burla à licitação. Assim, a caracterização de conluio exige a conjunção de indícios vários e coincidentes que apontem para a ocorrência de fraude e de direcionamento a algum licitante (Acórdãos n.ºs 204/2011, 1.618/2011, 1.107/2014 e 502/2015, todos do Plenário) .
17.	Não se pode olvidar que um robusto conjunto de indícios pode levar a um cenário factível a aplicação da norma inserta ao art. 90 da Lei n.º 8.666/1993, ou ao art. 46 da Lei n.º 8.443/1992. Em especial, para a aplicação deste último requer-se a comprovação da ocorrência de fraude, como se observa:
	Art. 46. Verificada a ocorrência de fraude comprovada à licitação, o Tribunal declarará a inidoneidade do licitante fraudador para participar, por até cinco anos, de licitação na Administração Pública Federal. (grifos acrescidos) 
18.	Tal imperativo legal denota a relevância a que se dá à efetiva constatação do ilícito, não se mostrando adequado conjugar práticas que não são expressamente vedadas aos participantes de certames públicos para extrair o entendimento de que estejam atuando em conluio com o fito de fraudar o caráter competitivo do procedimento licitatório.
19.	Há de se registrar que tal conclusão também é compartilhada pela Procuradoria da República no estado do Ceará, quando da apuração dos fatos narrados nestes autos, no Inquérito Civil Público (arquivado) - IC n.º 1.15.000.002018/2017-14 (peça 190, p.6, item 15; p.9, item 24) , que assim registrou: 'Da análise da documentação acostada aos autos e dos depoimentos prestados, percebe-se não haver prova concreta no sentido de ter ocorrido a formação de conluio na Concorrência Pública 02/2008 (...) '
20.	Isto posto, entende-se não acorrer razões fáticas a conferir, com razoável nível de precisão, a efetiva ocorrência de fraude à licitação, pela aplicação de desconto linear e/ou pela apresentação de propostas idênticas ao orçamento-base, razão pela qual entendemos superada a proposta de declaração de inidoneidade das licitantes (item 'd' da proposta de encaminhamento, peça 181, p.29) .
21.	No que concerne à eventual dano ao erário decorrente das possíveis fraudes perpetradas, a Secex/CE concluiu no seguinte sentido (peça 181, p. 27, item 156) : ' (...) os indícios apontam de forma clara que as empresas de forma intencional macularam a licitação objetivando com que uma delas se lograsse vencedora. (...) em referência a imputação pelo débito integral, este Tribunal entende que a fraude ao certame e os atos dela decorrentes, conluio, p. ex, maculam toda a aplicação dos recursos aplicados. Por consequência, não são aproveitados os valores aplicados, visto que a malversação é de ordem integral.'
22.	Nesse contexto, propôs a unidade técnica o julgamento pela irregularidade das contas, com a imputação de débito integral a todos os responsáveis arrolados nestas contas especiais, independentemente dos atos praticados ou da existência de correlação entre as irregularidades e um possível prejuízo à Administração.
23.	Nesse cenário, mostra-se pertinente a avaliação individual da conduta de cada responsável ou grupo de responsáveis na eventual ocorrência do dano.
24.	Inicia-se a análise pelas empresas participantes do processo licitatório: Nabla Construções Ltda., Construtora Girassol Ltda. e Construtora Edmilson Pinheiro e pela contratada Lest Engenharia Ltda., cujos atos impugnados foram assim descritos:
Responsáveis: Nabla Construções Ltda. (CNPJ 06.866.305/0001-67) e seus sócios administradores José Cidrão Filho (CPF XXX.613.303-XX) e Manoel Carvalho Cidrão (CPF XXX.210.993-XX) ; Construtora Girassol Ltda. (CNPJ 05.055.759/0001-95) , seu sócio administrador Jardel Gonçalves da Silva (CPF XXX.834.173-XX) e seu representante legal (procurador) Daniel Arruda de Jesus (CPF XXX.836.663-XX) ; Construtora Edmilson Pinheiro (CNPJ 01.025.226/0001-00) e seu sócio administrador José Edmilson Carvalho Pinheiro (CPF XXX.595.923-XX) . 
Conduta: Participou de licitação pública (Concorrência 002/2008) realizada pela Prefeitura de Aquiraz/CE, em que foi constatada a formação de conluio entre as empresas participantes do certame, mediante alinhamento de preços das propostas e apresentação de propostas com preços unitários idênticos aos do orçamento-base elaborado pela Prefeitura de Aquiraz/CE, caracterizando a ilicitude prevista no art. 90 da Lei 8.666/93 e acarretando a realização de processo licitatório com restrição ao caráter competitivo e direcionamento da licitação, configurando desrespeito ao art. 3º da Lei 8.666/93.
Responsáveis: Lest Engenharia Ltda. EPP (CNPJ 12.312.542/0001-89) e seu sócio administrador Luiz Eduardo Studart Gomes Junior (CPF XXX.307.993-XX) .
Condutas:  
i) Participou de licitação pública sagrando-se vencedora da Concorrência 002/2008 realizada pela Prefeitura de Aquiraz/CE, em que foi constatada a formação de conluio entre as empresas participantes do certame, mediante alinhamento de preços das propostas e apresentação de propostas com preços unitários idênticos aos do orçamento-base elaborado pela Prefeitura de Aquiraz/CE, caracterizando a ilicitude prevista no art. 90 da Lei 8.666/93 e acarretando a realização de processo licitatório com restrição ao caráter competitivo e direcionamento da licitação, configurando desrespeito ao art. 3º da Lei 8.666/93:
ii) Celebrou contrato com o Município de Aquiraz/CE, decorrente do referido processo licitatório, não possuindo a empresa estrutura e capacidade operacional compatíveis com a execução dos serviços contratados, considerando que pesquisa realizada na base de dados da Relação Anual de Informações Sociais - RAIS/Ministério do Trabalho e Emprego - RAIS, evidenciou que no exercício de 2008, em que foi realizada a licitação, a empresa possuía registro de apenas três funcionários, incompatível com o volume de serviços contratado (metragem linear de 15.526,00 m de segmentos de vias urbanas/rurais com uma área total de 93.156,00 m² de serviços de pavimentação) , situação esta que perdurou também no exercício de 2009, muito embora o início das obras tenha sido oficialmente autorizada em 10/6/2008, conforme Ordem de Serviço respectiva. Ademais, o Relatório de Situação do Processo, da CEF/GIDUR/FO, atinente ao Contrato de Repasse 0242055-65/2007, atesta que, no exercício de 2009, foi efetivada medição de serviços pela Prefeitura de Aquiraz/CE no montante de R$ 1.299.078,90 (equivalente a cerca de 66% do valor do contrato) , a qual foi vistoriada e confirmada pela Caixa Econômica Federal, montante de serviços esse incompatível com o quantitativo de empregados da Lest Engenharia Ltda. EPP naquele exercício (item 3.2.1) .
25.	Como temos declinado, a apresentação de propostas com descontos lineares ou mesmo com preços unitários idênticos aos do orçamento-base elaborado pela Administração não expressa categoricamente a ilicitude prevista no art. 90 da Lei n.º 8.666/1993, com a forçosa conclusão pela formação de conluio.
26.	No mesmo sentido, inclusive, foi o resultado das apurações dos fatos ora circunstanciados  no âmbito do Ministério Público Federal - IC n.º 1.15.000.002018/2017-14 (peça 190, p.16, item 35) : 'conclui-se não ter havido dano ao erário, dolo ou má-fé dos administradores, ou qualquer ato que enseje a atuação deste MPF, ante a ausência de irregularidade grave que justifique a atuação deste Núcleo de Combate à Corrupção, em face da não verificação de ato de improbidade administrativa ou crime correlato.'
27.	À guisa de indicativo preciso da ocorrência de dano, seja por irregular execução contratual, seja por preço acima de mercado, o que se verifica nos autos é a imputação de débito integral apenas pelo indício de fraude à licitação, que teria, em tese, maculado a regular aplicação dos recursos repassados.
28.	Por pertinente, há de se valer mais uma vez das apurações levadas a efeito no âmbito do IC n.º 1.15.000.002018/2017-14 (peça 190, itens 2, 14 e 15) que, a partir das informações prestadas pela Caixa, na qualidade de interveniente, indica a efetiva execução da integralidade do objeto pactuado, havendo compatibilidade entre os quantitativos de serviço e o projeto, tendo sido, inclusive, a prestação de contas devidamente aprovada.
29.	Não é por demais registrar que a Caixa, como intermediadora do repasse, realiza o acompanhamento dos ajustes firmados, cuja natureza exige a regular execução para fins de desbloqueio dos recursos utilizados para pagamento à contratada, precedido, em regra, das correspondentes vistorias técnicas.
30.	No que concerne à possível ausência de estrutura da empresa executora, sobretudo no que tange a um número de funcionários compatível com o volume de serviço contratado, o que se pode suscitar é o possível cometimento de infrações trabalhistas pela ausência de registro, fato que já teve o tratamento devido quando da notificação por parte do próprio MPF, no âmbito do IC n.º 1.15.000.002018/2017-14 (peça 190, p.6, item 16) , ao Ministério Público do Trabalho competente.
31.	Não se observa, de todo modo, a conexão ou o impacto que eventual falta de estrutura laboral própria da contratada veio a ter na execução dos serviços e que tenha causado prejuízo à Administração.
32.	Disto, entendemos não se apresentar crível a imputação de débito integral aos licitantes e à empresa contratada baseado tão somente na ocorrência de fraude à licitação que não veio a ser efetivamente comprovada.
33.	Quanto ao responsável Antônio Napoleão Leite Filgueiras, assessor técnico especial, engenheiro da prefeitura, verifica-se que fora citado (peça 23) pela seguinte conduta:
Responsável: Antônio Napoleão Leite Filgueiras (CPF XXX.757.653-XX) - Assessor Técnico Especial no período de 1/1/2005 a 11/6/2012
Conduta: Atestou o recebimento dos serviços nos respectivos documentos fiscais, sendo também signatário dos boletins de medições parciais em relação ao contrato celebrado pelo Município de Aquiraz/CE com a empresa Lest Engenharia Ltda. EPP (CNPJ 12.312.542/0001-89) , não sendo esta detentora de estrutura e capacidade operacional compatíveis com a execução do objeto pactuado, contratação esta decorrente da Concorrência 002/2008, na qual foi constatada a ocorrência de fraude e/ou conluio entre as empresas participantes, sob a forma de alinhamento dos preços e apresentação de propostas com preços unitários idênticos aos do orçamento-base elaborado pela Prefeitura de Aquiraz/CE, caracterizando a ilicitude prevista no art. 90 da Lei 8.666/93 e acarretando a realização de processo licitatório com restrição ao caráter competitivo e direcionamento da licitação em desrespeito ao art. 3º da Lei 8.666/93 (item 3.2.1) .
34.	A nosso ver, não há uma relação de causalidade entre o ato praticado pelo responsável - atestar o recebimento dos serviços executados - e um possível dano ao erário decorrente de fraude à licitação, nem pelo fato de que a estrutura fixa de funcionários da contratada não seria suficiente para fazer frente ao volume de trabalho, tendo em conta também que não resta evidenciada a subcontratação integral a empresa diversa.
35.	Importante frisar que não se cuida de tarefa de alta complexidade a justificar a disponibilidade de profissionais com elevada qualificação e em caráter permanente na empresa. Tampouco se tratou de inexecução contratual que pudesse ter uma conexão com eventual insuficiência de estrutura operacional da contratada.
36.	Ademais, na função de supervisionar a execução do objeto, atestando as etapas realizadas, não seria razoável exigir que o engenheiro da prefeitura tivesse ciência da ocorrência de possível fraude no processo licitatório. Em suma, do ato impugnado não se extrai eventual ocorrência de dano ao erário.
37.	Assim, das informações colacionadas aos autos não se constata falha a impugnar a atividade de fiscalização exercida pelo engenheiro Antônio Napoleão Leite Filgueiras, não se mostrando cabível a irregularidade de suas contas, bem como eventual condenação em débito.
38.	Foram ainda responsabilizados os secretários municipais de planejamento e desenvolvimento urbano, Srs. Ecmar Demétrio Monte Coelho e Francisco Rafael Duarte Sá, respectivamente, pelos seguintes atos (peças 25 e 22) :
Responsável: Ecmar Demétrio Monte Coelho (CPF XXX.529.423-XX) , Secretário Municipal de Planejamento e Desenvolvimento Urbano de Aquiraz/CE no período de 3/5/2008 a 29/11/2008.
Conduta: Adjudicou e homologou a Concorrência 002/2008, assinando o contrato dela resultante, bem como notas de liquidação, na qual foi constatada a ocorrência de: i) Formação de conluio entre as empresas participantes do certame, mediante alinhamento de preços das propostas e apresentação de propostas com preços unitários idênticos aos do orçamento-base elaborado pela Prefeitura de Aquiraz/CE, caracterizando a ilicitude prevista no art. 90 da Lei 8.666/93 e acarretando a realização de processo licitatório com restrição ao caráter competitivo e direcionamento da licitação, configurando desrespeito ao art. 3º da Lei 8.666/93; ii) Contratação da licitante Lest Engenharia Ltda. EPP (CNPJ 12.312.542/0001-89) , decorrente do referido processo licitatório, empresa esta que não possuía estrutura operacional para execução dos serviços contratados, considerando que pesquisa realizada na base de dados da Relação Anual de Informações Sociais - RAIS/Ministério do Trabalho e Emprego - RAIS, evidenciou que no exercício de 2008, em que foi realizada a licitação, a empresa possuía registro de apenas três funcionários, incompatível com o volume de serviços contratado (metragem linear de 15.526,00 m de segmentos de vias urbanas/_urais com uma área total de 93.156,00 m² de serviços de pavimentação ) , situação esta que perdurou também no exercício de 2009, muito embora o início das obras tenha sido oficialmente autorizada em 10/6/2008, conforme Ordem de Serviço respectiva (item 3.2.1) .
Responsável: Francisco Rafael Duarte Sá (CPF XXX.675.603-XX) , Secretário de Planejamento e Desenvolvimento Urbano de Aquiraz/CE no período de 5/1/2009 a 11/6/2012.
Conduta: Assinou termos aditivos de prorrogação de prazo de execução do contrato celebrado pelo Município de Aquiraz/CE com a empresa Lest Engenharia Ltda. EPP (CNPJ 12.312.542/0001-89) , sendo também signatário das Notas de Empenho e Notas de Pagamento emitidas àquela firma, não sendo esta detentora de estrutura e capacidade operacional compatíveis com a execução do objeto contratual, contratação esta decorrente da Concorrência 002/2008, na qual foi constatada a ocorrência de fraude e/ou conluio entre as empresas participantes, sob a forma de alinhamento dos preços e apresentação de propostas com preços unitários idênticos aos do orçamento-base elaborado pela Prefeitura de Aquiraz/CE, caracterizando a ilicitude prevista no art. 90 da Lei 8.666/93 e acarretando a realização de processo licitatório com restrição ao caráter competitivo e direcionamento da licitação em desrespeito ao art. 3º da Lei 8.666/93 (item 3.2.1) .
39.	Das informações acostadas aos autos, não se verifica uma relação direta do ato de prorrogação de prazo com possíveis irregularidades que possam ter ocorrido no processo licitatório. Também não se mostra evidente qual possível impacto da prorrogação na ocorrência de dano decorrente da suscitada falta de capacidade operacional da contratada, tendo em conta que o que se noticia nos autos é a efetiva conclusão da obra de calçamento em pedra contratada.
40.	Outrossim, da narrativa que ora se apresenta não se mostra factível extrair de forma inconteste a ocorrência de fraude comprovada à licitação, o que, por consequência, afasta potencial mácula nos atos de adjudicação e homologação do certame no tocante a essa questão.
41.	Desse modo, entende-se não acorrer motivo ensejador para responsabilização dos ex-secretários municipais Francisco Rafael Duarte Sá e Ecmar Demétrio Monte Coelho.
42.	Análogo raciocínio pode ser estendido aos integrantes da comissão especial de licitação, Liana Rangel Borges, Maria Ieda Dantas, Francisco José Maia de Aguiar e Marion Merten, e aos ex-prefeitos Ritelza Cabral Demétrio e Edson Sá, que foram citados, respectivamente, pelas seguintes condutas:
Responsáveis: Liana Rangel Borges (CPF XXX.340.853-XX) , Presidente da Comissão Especial de Licitação, Maria Ieda Dantas (CPF XXX.373.403-XX) , Francisco José Maia de Aguiar (CPF XXX.683.413-XX) , Marion Merten (CPF XXX.368.404-XX) , membros da Comissão Especial de Licitação.
Conduta: Realizou o processamento e julgamento do certame licitatório para a seleção de empresa a ser contratada sem adotar as providências saneadoras necessárias para garantir a sua regularidade, assinando a Ata da respectiva sessão da Comissão Especial de Licitação alusiva à Concorrência 002/2008, na qual foi constatada a ocorrência de formação de conluio entre as empresas participantes do certame, mediante alinhamento de preços das propostas e apresentação de propostas com preços unitários idênticos aos do orçamento-base elaborado pela Prefeitura de Aquiraz/CE, caracterizando a ilicitude prevista no art. 90 da Lei 8.666/93 e acarretando a realização de processo licitatório com restrição ao caráter competitivo e direcionamento da licitação, configurando desrespeito ao art. 3º da Lei 8.666/93.
Responsável: Ritelza Cabral Demétrio (CPF XXX.931.943-XX) , Prefeita Municipal de Aquiraz/CE no período de 1º/1/2005 a 31/12/2008. 
Conduta: Não realizou adequadamente a supervisão sobre a atuação dos membros da Comissão Especial de Licitação e do Secretário Municipal de Planejamento e Desenvolvimento Urbano, em relação à Concorrência 002/2008 e ao contrato dela resultante, permitindo a ocorrência de: i) Formação de conluio entre as empresas participantes do certame, mediante alinhamento de preços das propostas e apresentação de propostas com preços unitários idênticos aos do orçamento-base elaborado pela Prefeitura de Aquiraz/CE, caracterizando a ilicitude prevista no art. 90 da Lei 8.666/93 e acarretando a realização de processo licitatório com restrição ao caráter competitivo e direcionamento da licitação, configurando desrespeito ao art. 3º da Lei 8.666/93; ii) Contratação da licitante Lest Engenharia Ltda. EPP (CNPJ 12.312.542/0001-89) , decorrente do referido processo licitatório, empresa esta que não possuía estrutura operacional para execução dos serviços contratados, considerando que pesquisa realizada na base de dados da Relação Anual de Informações Sociais - RAIS/Ministério do Trabalho e Emprego - RAIS, evidenciou que no exercício de 2008, em que foi realizada a licitação, a empresa possuía registro de apenas três funcionários, incompatível com o volume de serviços contratado (metragem linear de 15.526,00 m de segmentos de vias urbanas/rurais com uma área total de 93.156,00 m² de serviços de pavimentação ) , situação esta que perdurou também no exercício de 2009, muito embora o início das obras tenha sido oficialmente autorizada em 10/6/2008, conforme Ordem de Serviço respectiva (item 3.2.1) .
Responsável: Edson Sá (CPF XXX.421.083-XX) , Prefeito Municipal de Aquiraz/CE no período de 1/1/2009 a 11/6/2012.
Conduta:  Não realizou adequadamente a supervisão sobre a atuação do Secretário Municipal de Planejamento e Desenvolvimento Urbano, bem como dos servidores municipais responsáveis pelos atestos dos serviços prestados, assinatura de medições e pelos pagamentos efetuados em relação à execução do contrato celebrado pelo Município de Aquiraz/CE com a empresa Lest Engenharia Ltda. EPP (CNPJ - 12.312.542/0001-89) , firma não detentora de estrutura e capacidade operacional compatíveis com o objeto contratual, contratação esta decorrente da Concorrência 002/2008, na qual foi constatada a ocorrência de fraude e/ou conluio entre as empresas participantes, sob a forma de alinhamento dos preços e apresentação de propostas com preços unitários idênticos aos do orçamento-base elaborado pela Prefeitura de Aquiraz/CE, caracterizando a ilicitude prevista no art. 90 da Lei 8.666/93 e acarretando a realização de processo licitatório com restrição ao caráter competitivo e direcionamento da licitação em desrespeito ao art. 3º da Lei 8.666/93 (item 3.2.1) .
43.	Restando descaracterizada a ocorrência de fraude à licitação não subsiste fundamento a perseguir uma condenação pela integralidade do débito aos integrantes da comissão de licitação. Para além disso, não se verifica nos autos a prática de atos irregulares ou omissão que tenha afrontado a higidez do processamento do certame, o que afasta eventual cominação de sanção, seja pecuniária ou de inabilitação.
44.	Outrossim, quanto aos ex-prefeitos, não obstante a descaracterização dos indícios de irregularidades inicialmente relatados, seria de excessivo rigor, no caso em apreço, imputar responsabilidade aos agentes políticos por atos eventualmente praticados no âmbito da comissão de licitação.
45.	Ademais, não fora impugnada a prestação de contas final do ajuste apresentada perante à Caixa, sobretudo quanto à não execução dos serviços ou à possível terceirização capaz de afetar o nexo de causalidade na aplicação dos recursos repassados à municipalidade.
46.	Para além disso, não se pode desprezar um princípio de especial relevância na relação entre o Estado e os particulares, sejam pessoas naturais ou jurídicas, sobretudo as que firmem atos de natureza negocial com o Poder Público, que é a vedação ao enriquecimento sem causa da Administração, conforme expressamente preceitua o parágrafo único, do art. 59, da Lei n.º 8.666/1993.
47.	Assim, mesmo se comprovada a fraude à licitação ou a subcontratação irregular, a nosso sentir se revelaria temerária a imputação de débito integral de maneira irrestrita, sem a necessária individualização da efetiva participação, a todos que de alguma maneira vieram a ser signatários de algum ato no âmbito da contratação ou da execução do ajuste firmado, posto ter a Lei Orgânica do TCU reprimenda própria a cada conduta irregular praticada, seja com a cominação de multa, a inabilitação para exercício de cargo ou função de confiança ou a declaração de inidoneidade.
	Conclusão:
48.	A presente TCE teve por objetivo apurar potencial dano ao erário a partir de configuração de possível fraude à licitação.
49.	Ponderou a unidade técnica que as irregularidade consubstanciadas na: (i) formação de conluio entre as empresas participantes do certame mediante alinhamento de preços e apresentação de propostas com valores unitários idênticos aos do orçamento-base elaborado pela Administração e (ii) contratação da licitante Lest Engenharia Ltda. EPP com indício de que o número de profissionais registrados seria incompatível com o volume de serviços contratados, seriam motivos ensejadores a macular toda a contratação realizada, com consequente julgamento pela irregularidade das contas e imputação de débito integral aos ex-prefeitos, ex-secretários municipais, comissão de licitação e todas as empresas participantes do procedimento licitatório, incluindo a declaração de inidoneidade destas.
50.	No entanto, entendemos não se revelar presente elementos informadores a se extrair a comprovação da ocorrência de fraude à licitação. O conjunto de indícios apresentados nos autos remonta a práticas não vedadas expressamente pelo regramento de licitações e contratos públicos, carecendo, conforme jurisprudência da Corte de Contas, de elementos outros de prova que conjuguem a prática do ilícito.
51.	No que concerne à possível ausência de estrutura da empresa contratada para a plena realização dos serviços, sobretudo no que diz respeito a um corpo de funcionários próprio e compatível com o volume de serviços contratados, o que se verifica, na prática, são suspeitas quanto à possível cometimento de infrações trabalhistas, fato que já teve o tratamento devido quando da notificação por parte do Ministério Público Federal, no âmbito das apurações do caso em exame, ao Ministério Público do Trabalho.
52.	Não se observa, de todo modo, a conexão ou o impacto que eventual falta de estrutura de laboral própria da contratada veio a ter na execução dos serviços e que tenha causado prejuízo à Administração, tendo em conta que não se relata qualquer inexecução do objeto, nem ocorrência de sobrepreço ou de subcontratação integral.
53.	Desse modo, não se verificam pressupostos fáticos a ensejar o julgamento pela irregularidade das contas dos responsáveis e a consequente condenação em débito correspondente ao montante integral dos recursos repassados. Ainda, não restaram comprovadas condutas irregulares a enseja a cominação das demais sanções previstas na Lei Orgânica do Tribunal.
54.	Feitas estas considerações, esta representante do Ministério Público de Contas, com as vênias por dissentir do encaminhamento da unidade técnica, propõe que, nos termos do art. 212 do RI-TCU, seja a presente TCE arquivada sem julgamento de mérito, por ausência dos pressupostos de constituição e de desenvolvimento válidos."
	É o relatório.

Hellen Rocha Diniz (OAB/CE 16.362), Eugênio de Araújo Oliveira e Lima (OAB/CE 18.264), Jaime de Morais Veras Júnior (OAB/CE 16.921), Caio Frota Rodrigues (OAB/CE 21.933), Danielle de Farias Oliveira (OAB/CE 26.779), Danielle Capistrano Rolim Mota (OAB 20.015/CE), Alcimor Aguiar Rocha Neto (OAB/CE 18.457), e outros.

Suprocuradora-Geral Cristina Machado da Costa e Silva.

Tomada de contas especial. Contrato de repasse. Instauração por força do Acórdão 164/2013-TCU-Plenário. Indícios de fraude na licitação. Contratação de empresa sem capacidade operacional. Citação. Ausência de elementos comprobatórios suficientes para a comprovação da fraude à licitação às empresas que não venceram o certame. Rejeição das alegações de defesa quanto à contratação de empresa sem capacidade operacional. Ausência de nexo de causalidade entre os recursos federais repassados e as obras realizadas. Ocorrência de fraude à licitação por parte da empresa contratada. Contas irregulares. Débito. Multa. Inabilitação.

TOMADA DE CONTAS ESPECIAL (TCE)

Trata-se de tomada de contas especial autuada por determinação do Acórdão 164/2013-TCU-Plenário, com vistas a apurar possíveis fraudes na execução do Contrato de Repasse 0242055-65/2007 (Siafi 612567) celebrado entre o município de Aquiraz/CE e o Ministério do Turismo, tendo por objeto a execução de pavimentação em pedra tosca em diversos logradouros da cidade.
2.	O contrato de repasse foi firmado no valor de R$ 1.971.585,00, sendo R$ 1.877.700,00 repassados pelo Ministério do Turismo e R$ 93.885,00 a título de contrapartida. Sua vigência ocorreu no período de 27/12/2007 a 30/4/2013.
3.	A instauração desta tomada de contas especial decorreu de auditoria na modalidade Fiscalização de Orientação Centralizada (FOC) realizada no Município de Aquiraz/CE, autuada no TC-Processo 013.676/2012-1, destinada a apurar notícias veiculadas na imprensa acerca de grupos organizados de pessoas e empresas atuando no Estado do Ceará com o intuito de realizar fraudes em licitações e desviar recursos públicos. Naquela fiscalização, conforme o subitem 3.2.1 do Relatório de Fiscalização 599/2012 (peça 3) , foram constatadas as seguintes ocorrências que motivaram a presente TCE:
	a) na Concorrência 002/2008, com a participação das licitantes Lest Engenharia Ltda. - EPP (vencedora) , Nabla Construções Ltda., Construtora Girassol Ltda. e Construtora Edmilson Pinheiro, foi verificado que a comparação das propostas apresentadas pelas empresas licitantes, os preços propostos guardavam relação de proporção entre os valores dos itens, demonstrando alinhamento de preços, e/ou apresentavam-se idênticos aos do orçamento-base elaborado pela Prefeitura de Aquiraz/CE, conforme especificado a seguir:
	a.1) a proposta da empresa vencedora - Lest Engenharia Ltda. Epp - apresentou desconto de 1,0% aplicado linearmente sobre todos os preços dos itens da planilha do orçamento-base elaborado pela Prefeitura de Aquiraz/CE;
	a.2) a Construtora Edmilson Pinheiro cotou preços com desconto de 0,4% também aplicado sobre os preços de todos os itens da planilha orçamentária;
	a.3) a Construtora Girassol Ltda. apresentou preços idênticos aos do orçamento-base para o item 'Serviços Preliminares' e para todos os subitens do item 'Movimento de Terra' (Regularização de Subleito com Motoniveladora; Carga Mecanizada de Terra em Caminhão Basculante; Transporte de Material, exceto rocha, em Caminhão até 10,0 Km; Espalhamento de Material Transportado c/ Motoniveladora) em relação a seis dos segmentos licitados - segmentos 6 a 10 (ACESSO PSF - CAMARÁ; TRECHO ESTRADA LAGOA DE TELHA -  GENIPAPEIRO; RUA PRINCIPAL DO JACUNDÁ - JACUNDÁ/SEDE; TRECHO ESTRADA LAGOA DE TELHA  - GENIPAPEIRO; ESTRADA EUSÉBIO / CAMARÁ - TAPUIO) . Para os itens Colchão de Areia e Piçarra 1:1  h=0.12m; Pavimentação em Pedra Tosca s/ Rejuntamento, c/ Agregado Adquirido, Compactada com Rolo Liso Autopropulsor Vibratório; Meio Fio de Concreto p/ Vias Urbanas (1,00X0,35X0,08) , aplicou linearmente o percentual de desconto de 0,2% em relação ao orçamento-base. Assim, os preços globais propostos apresentaram desconto final da ordem de 0,2%;
	a.4) indícios de que o sócio administrador da licitante Construtora Girassol Ltda., Jardel Gonçalves da Silva, seria pessoa interposta, o chamado sócio "laranja";
	b) a empresa contratada, Lest Engenharia Ltda. - EPP, não detinha comprovada estrutura e capacidade operacional para a execução das obras objeto do Contrato de Repasse 0242055-65/2007, pois, conforme base de dados da Relação Anual de Informações Sociais - RAIS/Ministério do Trabalho e Emprego - RAIS, no período de execução das obras, a empresa possuía registro de apenas três empregados, número incompatível com a estrutura necessária para realização dos serviços contratados, no valor de R$ 1.951.497,36, bem como de outros realizados pela empresa no município no mesmo período, totalizando o montante de R$ 2.408.817,56, conforme informações disponibilizadas pelo Tribunal de Contas dos Municípios do Estado do Ceará (TCMCE) ;
4.	Esse conjunto de irregularidades motivou a citação solidária dos agentes públicos e particulares envolvidos na consecução do contrato de repasse, a saber: Ritelza Cabral Demétrio, Prefeita Municipal de Aquiraz/CE no período de 1º/1/2005 a 31/12/2008; Edson Sá, Prefeito Municipal de Aquiraz/CE no período de 1º/1/2009 a 11/6/2012; Ecmar Demétrio Monte Coelho, Secretário Municipal de Planejamento e Desenvolvimento Urbano de Aquiraz/CE no período de 3/5/2008 a 29/11/2008; Francisco Rafael Duarte Sá, Secretário de Planejamento e Desenvolvimento Urbano de Aquiraz/CE no período de 5/1/2009 a 11/6/2012; Antônio Napoleão Leite Filgueiras, Assessor Técnico Especial no período de 1º/1/2005 a 11/6/2012; Liana Rangel Borges, Presidente da Comissão Especial de Licitação; Maria Ieda Dantas, Francisco José Maia de Aguiar e Marion Merten, membros da Comissão Especial de Licitação; Lest Engenharia Ltda. EPP e seu sócio administrador Luiz Eduardo Studart Gomes Junior (CPF 101.307.993-00) ; Nabla Construções Ltda. e seus sócios administradores José Cidrão Filho e Manoel Carvalho Cidrão; Construtora Girassol Ltda., seu sócio administrador Jardel Gonçalves da Silva e seu representante legal (procurador) Daniel Arruda de Jesus; Construtora Edmilson Pinheiro e seu sócio administrador José Edmilson Carvalho Pinheiro.
5.	As citações dos responsáveis apontaram que o débito decorreu da "execução fraudulenta/participação na execução fraudulenta do Contrato de Repasse 0242055-65/2007 (SIAFI - 612567) , ante a constatação de irregularidades que denotam a prática de atos fraudulentos na utilização dos recursos federais, por meio de licitação montada, simulada ou mediante conluio para formação de preços que resultariam na contratação de empresa sem capacidade operacional para a execução do objeto, com consequente perda do nexo de causalidade entre a origem e a aplicação dos recursos, decorrente das condutas danosas adotadas pelos responsáveis solidários". Nos ofícios citatórios foram também individualizadas as condutas de cada responsável no cometimento das irregularidades.
6.	À exceção de Jardel Goncalves da Silva, que foi considerado revel por não ter sido localizado nos endereços constantes das bases deste Tribunal, nem ter atendido ao chamado aos autos mediante edital (peças 129/130) , os demais responsáveis apresentaram alegações de defesa.
7.	A análise das defesas apresentadas, efetuada pela Secex/CE, levou aquela unidade técnica a propor a rejeição das alegações formuladas pelos responsáveis. Em consequência, propôs o julgamento pela irregularidade de suas contas, com imputação do débito no valor total repassado. Ademais propôs a aplicação da multa prevista no art. 57 da Lei 8.443/1992, além da declaração da inidoneidade das empresas Nabla Construções Ltda., Construtora Girassol Ltda. e Construtora Edmilson Pinheiro.
8.	Por sua vez, o Ministério Público junto ao TCU dissentiu da proposta da unidade técnica, por entender que (1) a aplicação de desconto linear em relação aos valores orçados, ou a apresentação de preços idênticos aos do orçamento-base, não seriam suficientes para comprovar a ocorrência de fraude na licitação; e (2) a eventual falta de estrutura laboral própria da contratada não teria causado prejuízo à Administração, uma vez que não foi apontada a inexecução do objeto, nem ocorrência de sobrepreço ou de subcontratação integral. Dessa forma, o Parquet propõe que a presente TCE seja arquivada sem julgamento de mérito, por ausência dos pressupostos de constituição e de desenvolvimento válidos.
9.	Feito esse necessário resumo dos fatos, passo a decidir.
10.	Antecipo acolher a análise realizada pela Secex/CE naquilo que não colidir com as considerações que passo a expor.
11.	A citação dos responsáveis foi fundamentada nas irregularidades atinentes a (1) prática de fraude, mediante alinhamento de preços nas propostas ofertadas; e (2) contratação de empresa sem capacidade operacional para a execução do objeto.
12.	No que tange à prática de fraude, mediante alinhamento de preços nas propostas ofertadas, há que ser reconhecido que, à mingua de outros indícios quanto ao possível conluio entre as empresas, o oferecimento de propostas com preços coincidentes com aqueles constantes do orçamento, ou com descontos lineares em relação a esses preços de referência, não se mostra suficiente para demonstrar a ocorrência comprovada de fraude, conforme requerido pelo art. 46 da Lei 8.443/1992. Por outro lado, não restou elidido o entendimento acerca da ausência de nexo de causalidade entre os recursos e as obras realizadas, devido à falta de capacidade operacional da empresa executora para realizar o objeto do contrato. Com efeito, foi verificado que a mencionada empresa possuía em seus quadros apenas três empregados no período de execução das obras. 
13.	Ainda quanto à ausência de capacidade operacional da contratada, deixo de acolher o argumento do MP/TCU no sentido de que o número incompatível de empregados da empresa poderia decorrer simplesmente de possível cometimento de infrações trabalhistas pela ausência de registro de seus trabalhadores. Não me parece razoável afastar a irregularidade mediante uma mera suposição, visto não constar dos autos outros elementos capazes de confirmar o nexo de causalidade, ainda que por meio dessa suposta irregularidade trabalhista. Portanto, não há como afastar os indícios de que a empresa contratada tenha atuado como empresa de fachada, de forma a dar ares de regularidade na aplicação dos recursos oriundos do contrato de repasse, sem ter efetivamente executado as obras do seu objeto.
14.	Reforça esse entendimento o fato de que, apesar de não ter sido possível confirmar a ocorrência fraude na licitação - e, diga-se de passagem, o afastamento da fraude decorre basicamente do rigor legal do art. 46 da Lei 8.443/1992 - não há como não se ter como suspeito o ambiente concorrencial que levou à contratação de obras de razoável vulto, especialmente no âmbito municipal, tendo a empresa vencedora da licitação ofertado desconto de apenas 1% sobre o valor orçado, inclusive pela utilização de desconto linear sobre todos os itens do orçamento. Ademais, há também o fato de que a auditoria da qual resultou a presente tomada de contas especial decorreu de notícias sobre grupos organizados de pessoas e empresas atuando no Estado do Ceará com o intuito de realizar fraudes em licitações e desviar recursos públicos. 
15.	Acerca dos indícios de fraude na licitação e da contratação de empresa sem capacidade operacional, entendo pertinente colacionar o seguinte excerto do Voto condutor do Acórdão 2663/2015-TCU-Plenário, da minha relatoria, que tratou de ocorrências semelhantes no âmbito da Prefeitura Municipal de Maranguape/CE:
"19.	Observo, a propósito, que a contratação de empresa sem capacidade operacional constituía o cerne do modus operandi da organização criminosa que teria se instalado no Estado do Ceará, revelada pela referida Operação [Gárgula], de modo que não seria improvável a participação conjunta de diversos agentes, desde a licitação até a contratação e pagamento. Neste caso específico, por exemplo, a equipe de fiscalização chegou a apontar, como indício de irregularidade, o alinhamento dos preços entre as propostas das licitantes, e relações de parentesco em relação a alguns deles. O certame em questão, que contou com a participação efetiva de quatro empresas, resultou na contratação de uma sem capacidade operacional. Outras duas, as empresas (...) , apresentaram propostas de preços alinhadas entre si e ainda relações de parentesco entre seus sócios, funcionando as mesmas em endereços idênticos, com exceção das salas do edifício onde se localizam suas sedes. Já a empresa (...) , apresentou alinhamento de preços em grande parte idênticos à vencedora do certame, repetindo essa empresa, assim como a vencedora, os preços unitários constantes da planilha do edital.
20.	É provável que a licitação tivesse sido montada com a participação de todas essas empresas. Todavia, neste específico caso, rendome à insuficiência de elementos probantes da participação fraudulenta dessa última empresa, porquanto persiste certa dúvida na análise empreendida acerca do alinhamento intencional dos preços (houve reprodução parcial dos preços da planilha orçamentária da obra) , o que afasta, como bem se disse na instrução, a responsabilidade solidária das demais empresas quanto ao débito, adstrito apenas à quebra do nexo de causalidade entre origem e aplicação dos recursos, devido à impossibilidade de execução das obras por uma empresa sem empregados para a execução dos contratos celebrados. O concerto, se realizado, seria envolvendo todas as empresas, e também a comissão licitatória, o que conduziria, somente nessa linha, à condenação de todos, solidariamente."
16.	Por tudo isso, restando não confirmado o nexo de causalidade entre os recursos transferidos e a obra executada, existe razão suficiente, conforme a remansosa jurisprudência deste Tribunal, para o julgamento pela irregularidade das presentes contas, com imputação de débito no valor total transferido por conta do Contrato de Repasse 0242055-65/2007.
17.	Passo a tratar da responsabilização nestes autos.
18.	Uma vez que não foi possível a confirmação da ocorrência de fraude no procedimento licitatório por parte das empresas não vencedoras do certame, há que ser acolhida a defesa dessas empresas. Acolhe-se também as alegações dos membros da comissão de licitação em relação a essa irregularidade, e também quanto à contratação da empresa vencedora, uma vez que não consta dos autos elementos suficientes para demonstrar que seria possível detectar, durante o certame, que a empresa não dispunha de capacidade operacional para executar o contrato. Ademais, na citação não foi atribuída aos membros da comissão conduta quanto à não verificação da capacidade operacional das empresas licitantes. Dessa forma, entendo que tais responsáveis e licitantes devem ser excluídos da relação processual.
19.	Quanto à contratação de empresa sem capacidade operacional, trato a seguir da responsabilização dos agentes chamados a responder por essa irregularidade.
20.	A Sra. Ritelza Cabral Demétrio, ex-prefeita municipal à época da contratação e do início da execução contratual, alega, em relação à irregularidade, que não teria participado dos atos de homologação do certame e de contratação da empresa vencedora, uma vez que os atos da licitação teriam sido praticados pela comissão de licitação, enquanto a adjudicação/homologação e atestos seriam de responsabilidade do secretário municipal competente, e os pagamentos, aditivos contratuais e prestação de contas pelo prefeito sucessor e seu secretário municipal. Alega, ainda, que as obras foram devidamente executadas pela contratada, não havendo que se falar da contratação de terceiros para execução do empreendimento, por falta de provas robustas neste sentido.
21.	Além da análise realizada pela Secex/CE refutando os argumentos da responsável, tenho a aduzir que a contratação da obra, bem como o início da sua execução ocorreram no mandato da responsável. Então, por um lado, não lhe socorre o argumento no sentido de que os atos referentes à contratação seriam de responsabilidade de outros agentes municipais, visto que estes lhes eram subordinados. Além disso, o início da execução das obras foi oficialmente autorizado em 10/6/2008 (peça 76, p. 16 do TC-Processo 013.676/2012-1) , cerca de seis meses antes do término do seu mandato. O Relatório de Execução Físico-Financeiro, assinado pela ex-prefeita em 31/12/2008 (peça 76, p. 19 do TC-Processo 013.676/2012-1) dá conta da execução de 28,66% da obra até aquela data. Portanto, mesmo que não fosse possível detectar a incapacidade operacional da empresa no momento da contratação, essa incapacidade se tornaria evidente após o início das obras, pois os trabalhadores que a executaram não pertenciam aos quadros da empresa, situação que deveria ser prontamente verificada pela fiscalização da obra designada pela prefeitura.
22.	Por essas razões, além daquelas esposadas pela unidade técnica, entendo que as alegações de defesa da ex-prefeita devem ser rejeitadas, julgando-se irregulares suas contas. Quanto à sua responsabilização pelo débito apurado, considerando que não houve repasse de valores referente ao ajuste durante seu mandato, entendo não lhe ser cabível imputação de débito. Cabe-lhe, entretanto, a multa prevista no art. 58, inciso I, da Lei 8.443/1992.
23.	O Sr. Ecmar Demétrio Monte Coelho, Secretário Municipal de Planejamento e Desenvolvimento Urbano de Aquiraz/CE no período em que ocorreu a contratação e o início das obras, alega basicamente que não seria possível detectar a falta de estrutura operacional da contratada porque somente foi exigida dos partícipes da licitação a documentação contida nos arts. 27 a 31 da Licitações, razão pela qual não poderia haver indicação para apresentação da RAIS, por exemplo, ou normatização de outros requisitos a critério da comissão de licitação.
24.	Aplica-se ao responsável as mesmas considerações apresentadas no final do item 21 acima. Dessa forma, tal como no caso da ex-prefeita, entendo que suas alegações de defesa devem ser rejeitadas, com o julgamento pela irregularidade de suas contas, sem imputação de débito, mas com a aplicação da multa prevista no art. 58, inciso I, da Lei 8.443/1992.
25.	O Sr. Edson Sá, ex-prefeito de Aquiraz/CE no período de 1/1/2009 a 11/6/2012, foi citado por não ter realizado adequadamente a supervisão sobre a atuação do Secretário Municipal de Planejamento e Desenvolvimento Urbano, bem como dos servidores municipais responsáveis pelos atestos dos serviços prestados, assinatura de medições e pelos pagamentos efetuados em relação à execução do contrato por firma não detentora de estrutura e capacidade operacional compatíveis com o objeto contratual.
26.	Em sua defesa quanto à irregularidade, o responsável alegou que o contrato gozava de fé-pública, vinha sendo acompanhado pela comissão de licitação, e tinha sido assinado pelo gestor anterior, o qual estava revestido dos poderes de administração, gozando de presunção de veracidade. Negou a falta de supervisão dos atos do secretário municipal de planejamento e desenvolvimento, informando que antes de assinar qualquer aditivo solicitava posicionamento da procuradoria jurídica.
27.	Por sua vez, o Sr. Francisco Rafael Duarte Sá, Secretário de Planejamento e Desenvolvimento Urbano de Aquiraz/CE no período de 5/1/2009 a 11/6/2012, foi citado por ter assinado termos aditivos de prorrogação de prazo de execução do contrato, sendo também signatário das notas de empenho e notas de pagamento emitidas à contratada, que não detentora de estrutura e capacidade operacional compatíveis com a execução do objeto contratual.
28.	As alegações de defesa do responsável quanto à irregularidade em tela são de que teria assumido o cargo após a conclusão do certame, estando o contrato em curso e, ainda, que teriam sido legais os procedimentos realizados na assinatura de aditivos, empenhos e aditivos, que se basearam na lei de licitações, notadamente no art. 57, e que se fundamentaram em pareceres jurídicos da procuradoria do município.
29.	O Sr. Antônio Napoleão Leite Filgueiras, Assessor Técnico Especial no período de 1/1/2005 a 11/6/2012, foi citado por ter atestado o recebimento dos serviços nos respectivos documentos fiscais, sendo também signatário dos boletins de medições parciais em relação ao contrato celebrado com empresa não detentora de estrutura e capacidade operacional compatíveis com a execução do objeto pactuado.
30.	Em sua defesa, o responsável alega que houve a regular construção do empreendimento, no prazo e qualidade determinado, e também que a empresa contratada realizou os serviços para os quais fora contratada, com a mão de obra e equipamentos a altura do exigido, o que contrariaria a falta de capacidade operacional.
31.	Quanto às defesas apresentadas por estes três responsáveis pela continuidade da execução contratual pela empresa que não detinha capacidade operacional para execução do objeto contratual, aplica-se as mesmas considerações já expostas no caso dos responsáveis da gestão anterior. Independentemente de o contrato não haver sido celebrado com a participação destes responsáveis, tendo-lhes cabido a continuidade da execução contratual, a evidência da incapacidade operacional da empresa manteve-se durante toda a execução das obras, que teriam sido realizadas por trabalhadores não pertencentes aos quadros da empresa contratada. Essa situação não poderia passar despercebida aos responsáveis, especialmente em razão do vulto da obra. Caberia ao fiscal das obras detectar essa situação que era explícita. Ademais, pela relevância do fato, não é crível que esse agente não a tenha comunicado aos seus superiores. A não ciência dessa irregularidade por parte do ex-prefeito e do ex-secretário municipal, por outro lado, denotaria, no mínimo, omissão no dever de se certificarem acerca da regularidade dos pagamentos e dos demais atos relativos ao contrato em andamento, mormente devido ao montante dos recursos geridos.
32.	Por essas razões, mais uma vez em complemento à análise da Secex/CE, entendo que os mencionados responsáveis devem ter suas alegações de defesa rejeitadas e suas contas julgadas irregulares, respondendo solidariamente pelo débito apurado, tendo em vista que a totalidade dos recursos foram geridos no período em que atuaram. Cabe-lhes também a multa prevista no art. 57 da Lei 8.443/1992.
33.	Por fim, a empresa Lest Engenharia Ltda. EPP e seu o sócio administrador Luiz Eduardo Studart Gomes Junior foram citados quanto à irregularidade em comento em razão de ter celebrado contrato com o Município de Aquiraz/CE sem possuir estrutura e capacidade operacional compatíveis com a execução dos serviços contratados.
34.	As alegações de defesa apresentadas pelos citados em relação à falta de capacidade técnica e operacional para execução do empreendimento, são no sentido de refutar a irregularidade, sob o argumento de que a obra foi totalmente concluída e entregue em perfeito estado, sendo variável a contratação de mão obra para esta modalidade de serviço, em razão de eventual paralização das obras.
35.	Conforme se verifica, as alegações da empresa e do seu sócio administrador apenas confirma a irregularidade, uma vez que não foram trazidos aos autos quaisquer elementos capazes de comprovar a utilização, ainda que irregular, de mão de obra de terceiros, com eventual burla à legislação trabalhista. Dessa forma, não foram capazes de demonstrar o nexo de causalidade entre as obras executadas e os recursos federais recebidos.
36.	Por essas razões, a empresa e seu sócio administrador também devem ter suas contas julgadas irregulares, cabendo à pessoa jurídica responder solidariamente pelo débito apurado, conjuntamente com os responsáveis acima mencionados. Cabe-lhe também a aplicação da multa prevista no art. 57 da Lei 8.443/1992. Quanto ao seu sócio administrador, deixo de imputar-lhe débito e apenação, tendo em vista que essas providências já incidem sobre a empresa.
37.	Além disso, considerando que a empresa Lest Engenharia Ltda. EPP sequer poderia participar da licitação, uma vez que não detinha ela capacidade operacional para a execução das obras, entendo caber-lhe a sanção de inidoneidade. Com efeito, a comprovação da fraude à licitação, no seu caso, decorre do fato que a documentação por ela apresentada não demonstrava a conformidade com as leis e normas em matéria qualificação técnica e operacional, nem quanto à regularidade fiscal, haja visa que, apesar de ser executora de vários empreendimentos no Ceará à época, não detinha registro de empregados.
38.	Nos termos do art. 16, § 3º, da Lei 8.443/1992 c/c o § 7º do art. 209 do RI/TCU, deve ser enviada cópia da deliberação proferida nestes autos à Procuradoria da República no Estado do Ceará para o ajuizamento das ações que considere cabíveis.
	Ante o exposto, manifesto-me por que o Tribunal aprove o acórdão que ora submeto à apreciação deste Colegiado.
TCU, Sala das Sessões Ministro Luciano Brandão Alves de Souza, em 4 de setembro de 2019.
AUGUSTO SHERMAN CAVALCANTI 
Relator